【裁判字號】    91,婚,247
【裁判日期】    921231
【裁判案由】    履行同居
【裁判全文】
臺灣花蓮地方法院民事判決                 九十一年度婚字第二四七號
    原      告  乙○○
    即反訴被告
    訴訟代理人  吳明益律師
    被      告  甲○○
    即反訴原告              部.
    訴訟代理人  阮慶文律師
右當事人間請求離婚等事件，本院於民國九十二年十二月二十二日辯論終結，茲判決
如左：
    主    文
被告應與原告同居。
被告應自民國九十一年九月起，至九十三年八月止，按月於每月二日前給付原告關於
原告暨兩造所生未成年子女呂芸樺、呂芸萱、呂芸寧之扶養費共新臺幣拾萬元。
被告應給付原告新臺幣貳拾萬元。
原告其餘之訴駁回。
本訴訴訟費用由被告負擔十分之六，餘由原告負擔。
本判決第二項就已到期部分得假執行。
反訴原告之訴駁回。
反訴訴訟費用由反訴原告負擔。
    事    實
甲、本訴部分
  壹、原告方面
    一、聲明：
      (一)被告應與原告同居。
      (二)被告應自民國九十一年九月起至九十三年八月止，於每月二日前給付原告扶
        養費新臺幣（下同）六萬元，未成年長女呂芸樺、次女呂芸萱、三女呂芸寧
        三人之扶養費九萬元，合計十五萬元。
      (三)被告應給付原告精神慰撫金一百萬元。
      (四)訴訟費用由被告負擔。
    二、陳述：
      (一)九十一年八月十五日起訴狀
        (1)原告與被告為夫妻關係，婚後育有呂芸樺、呂芸萱、呂芸寧三女。緣於八
          十九年八月間，被告因多次毆打原告成傷，經原告向鈞院聲請保護令，鈞
          院以八十九年度家護字第二四五號核發保護令在案。惟保護令之主文並未
          限制被告住居，詎被告自該保護令發下後，約於九十年九月間起，即無正
          當理由離家未歸，雖每月按月匯款予原告，惟對原告及三名弱幼子女不聞
          不問，令原告及幼女每日生活在孤獨無依之中，內心甚為痛苦。
        (2)近日原告向電信局調閱被告手機（號碼0000000000）之通聯紀
          錄，得知被告已與該院同事女友交往甚密，自九十年十月三日起，每日打
          電話給其女友之手機0000000000頻頻不已，至此原告始知被告
          已另結新歡，而置家人於不顧。原告及三名幼女曾多次要求被告返家共同
          生活均遭其拒絕，令原告不知如何自處？查民法既規定夫妻互負同居之義
          務，則被告無正當理由拒不與原告同居，原告自得訴請同居。
        (3)又原保護令規定被告應每月匯款十二萬元予原告，惟被告卻自九十一年七
          月起每月減縮四萬元，僅匯八萬元，顯然與保護令之主旨有違。而兩造所
          生之三女目前仍幼小，須請褓姆照顧，每月須花費二萬二千元，則被告應
          自九十一年九月起，每月二日前匯給原告扶養費六萬元，給予三名女兒之
          扶養費九萬元，合計十五萬元，以維生活之開銷。
        (4)被告自九十年九月起未返家共同生活，令原告及三名幼女生活在無依恐懼
          中，內心所受之煎熬實非筆墨所能形容，而被告竟在外另築新巢，與女友
          搞七捻三，甚至共赴國外旅遊，令原告無地自容，精神亦受重大打擊，爰
          請求精神慰撫金一百萬元，以資慰藉。
      (二)九十一年十月九日準備狀（一）
        針對被告於九十一年九月十二日開庭所述之答辯如下：
        (1)被告稱拒絕履行同居欲離婚之二大理由
          兩造經常爭吵恐將引起子女身心異常
            由附呈照片可茲證明，過去婚姻並非如被告所言毫無幸福，反之曾擁有
            一段美好回憶，女兒們極為惦念。原告仍堅信被告是原告的丈夫，更期
            望被告心思多用在醫療工作上，而不是花在對妻女四人及家庭有所破壞
            之女人身上，原告將期待被告的成長與回心轉意。
          被告以不堪妻子凌虐為由欲離婚
            鈞院八十九年度家護字第二四五號通常保護令，並非被告所述原告有對
            其凌虐之行為。
        (2)遞減生活費用主因原告濫用，被告打算留給孩子將來讀書之用云云。
          被告不告棄家後，原告從未離開家庭，仍打起精神帶孩子參與各式活動，
          並無濫用金錢。被告自八十五年七月開始掌握經濟大權，原告與女兒共二
          人生活費僅一萬元，金錢收入支出全不讓原告知道，全家生活如何依靠？
          請被告提示存款流向證明，及原告如何濫用金錢之證明，否則其言均不足
          採信。
        (3)原告所需生活費用如後：
          保險：八九一九六元。
          汽車：燃料稅六二一０元、牌照稅一一二三０元、九八汽油每日接送子
            女上、下學不包含遊玩三０００元、保養及不定期維修費。
          電腦：ＡＤＳＬ月租、配備維修、印表機、增購。
          其他：不固定、不可預期，食、衣、住、行、育、樂、醫療、律師、禮
            金、探望父母、家具（目前居所為醫院宿舍，家具屬院方）、參與成長
            課程。
        (4)長女呂芸樺所需生活費用如後：
          慈濟小學：註冊九十一年上學期二五八一一元、班級（教具、教材國語
            日報辭典五八五元、班費五００元．．．．）、校服、不固定。
          學鋼琴：每月二六００元、不固定教材費、每半年調音一三００元及不
            可預期之問題費。
          芝麻街英文：教材每月二０００元及不固定教材費。
          心算：教材每月一五００元及不固定教材費。
          其他：寒暑假活動、育樂、醫療（最近牙齒有一筆開銷九０００元）、
            檢定費不定期、不可預期。
        (5)次女呂芸萱所需生活費用如後：
          桑德斯全美語：九十一年上學期註冊三００００元，往後每月七０００
            元。
          小木馬畫畫：每二個月二二００元。
          心算：每月一五００元。
          學琴費：豎琴每月六０００元（待付費中）。
          其他：寒暑假活動、育樂、醫療、檢定費。
        (6)三女呂芸寧所需生活費用如後：
          被告棄妻女不顧，原告在花蓮無依無靠（無親人），無法應付弱女之照顧
          ，所請褓姆每月二二０００元，食、衣、住、行、育、樂、醫療，預計九
          十二年年底或九十三年上學，接回三女，原告須一位幫手始可應付。
        (7)請求一百萬元精神慰撫金之說明：
          被告於八十五年與黃純真護士交往，並於八十六年經慈濟醫院查證後解
            聘。八十六年被告與蘇淑卿護士交往（在八十九年婚字第二四三號案件
            中已提出），九十年與楊璿護士交往，有通聯紀錄為憑（已婚與未婚
            之人交往，已超出家庭、社會之認同，屬於故意違背善良風俗之不正當
            行為），實為人格之重大瑕疵，而原告內心所受之「不受尊重」及「他
            人閒語」，令原告內心之痛楚無以復加。
          被告於八十五年開始在外另結新歡，心性開始大幅轉變，並於院內四處
            散布原告精神異常，以掩蓋其不顧家庭之失當行為，並予合理化之藉口
            ，因此被告常遭到鄰居投以異樣眼光，也造成孩子玩伴漸漸疏離，院內
            同仁太太可作證。被告於八十五年整年未回家，孩子尚年幼，也只提供
            一萬元供所有生活開支，精神及金錢均受到重大的箝制及打擊。又保護
            令期間被告每月應匯款十二萬元予原告，惟被告卻自九十一年七月起每
            月縮減四萬元，九月起每月縮減八萬元，十月起完全不給付，信用卡全
            部終止使用，長女曾於九十一年九月十二日第一次出庭後以電話請求被
            告補足生活費，不料被告卻反答「叫原告憑本事到法院要」。查被告為
            一家之主，每月支付原告及三名幼女之生活、教育費用，難道有過分要
            求嗎？而現在卻分文不給，於心何忍。
          八十九年八月被告毆打原告成傷，經鈞院核發保護令，令原告生活在精
            神痛苦之中。
          在被告未歸期間，原告仍必須強打精神承受孩子因父母分離所造成的負
            面情緒，孩子一句「我的父親在哪？為什麼別人有爸爸我沒有？」，情
            緒總在傷痛無依邊緣中迴盪。
          被告於九十一年五月起每月密集出國，非關公務，試問被告怎能如此棄
            家不顧，反倒出國自由享樂？卻對原告及三弱女之生活不聞不問？其心
            何在？被告種種對原告母女四人情感的殺傷力，求處一百萬元精神慰撫
            金並不為過。
        (8)每次原告與被告對簿公堂，內心有如刀割，原告所希望者只是要被告回家
          團聚，盡為人夫、為人父之責任而已，如此要求能謂過分嗎？而被告律師
          卻不瞭解兩造之家庭現況及被告之為人，一昧在庭上為被告掩飾不正當之
          行為，實在讓人匪夷所思。試問一個柔弱婦女帶著三名弱女，在丈夫不回
          家團聚及生活無著時，其內心之痛苦及煎熬豈是常人所能體會？請被告律
          師能為原告設身處地著想。
      (三)九十一年十二月十一日準備狀（二）
        (1)原告在庭上欲言又止，只為了想包容被告對原告數不盡之虧欠，亦不想讓
          被告在庭上無地自容。被告在庭上欲加之罪之辭無非在掩飾其心虛之一面
          而已。本以保護令對被告有所省思，然卻使原告母女四人陷入更痛苦之深
          淵。九十一年十二月三日長女生病，心中多渴望父愛，原告再怎麼努力也
          無法遞補父親的地位，被告棄家不顧後帶給原告母女四人多少不確定的開
          始。原告堅強努力扛起這個破碎的家庭，而小孩亦能體諒原告之苦心，長
          女及次女均品學兼優，令人稍感安慰。如今原告內心之煎熬、精神疲累，
          身體陸續出現不適，至今被告更為狠心全然不給付原告生活費，且無理地
          要求原告憑本事到法院要錢，其道德觀與責任感何在？而法官在庭上多次
          曉諭夫妻之事不要累及子女，起碼要照顧子女之生活費及教育費，然而被
          告卻置若罔聞，人皆有子女，不知其良心何在？
        (2)被告口口聲聲謂原告用錢浪費，惟反觀被告在棄家丟下原告母女四人後，
          在外租屋玩樂且多次買車，如車號ＪＥ─六三七五、Ｌ三─五六七九、Ｕ
          八─一００三、ＨＸ八─九八三皆為其所買之車，且多次至國外旅遊，大
          哥大0000000000、0000000000電話費超支近八千多
          元，之後在外開信箱將信件轉投他處，不讓原告知悉一切，況且在九十一
          年十一月十五日連上二十四小時班、十一月十七日還得上班的情況下，還
          能開車前往宜蘭，因超速被照相，罰單寄至原告處始知其又買新車，被告
          以上種種浪費及恣欲無度之行為無非掩耳盜鈴，以合理化之藉口掩飾其不
          正之行為而已，以上證據更足以證明被告對原告欲加之罪何患無辭，目前
          原告母女四人嗷嗷待哺，而被告仍置之不顧，誰無子女，而被告竟狠心如
          此，令人心寒，懇請判決如訴之聲明，予以原告母女四人最佳之生活上保
          障。
      (三)九十二年三月十九日準備狀（三）
        對被告答辯之陳述：
        1.緣反訴原告即被告提呈反訴暨本訴答辯狀內載：「原告請求兩造同居部分
          ：被告以不能同居之正當理由者，原告既聲請對被告核發保護令，而該保
          護令諭示被告不得對原告實施身體或精神上不法侵害之行為，原告繼之訴
          請被告履行同居，似有矛盾。」等語，然查：
          (1)被告於八十九年八月間，因多次毆打原告成傷，不得已才經原告聲請鈞
            院對被告核發八十九年度家護字第二四五號保護令在案。惟保護令之主
            文並未限制被告住居，被告於九十年九月間起，即無正當理由離家未歸
            ，雖按月匯款予被告，但對原告及三位幼女不聞不問，令原告及幼女生
            活在孤獨無依之中，內心甚為痛苦。
          (2)又原保護令規定被告應每月匯款十二萬元予被告，惟被告卻從九十一年
            七月起每月僅匯八萬元，顯與保護令之主旨相違，而三女呂芸寧目前仍
            幼小，尚需付費請褓母照顧，被告自九十年九月起未返家共同生活，置
            令原告及三位幼女生活於無依恐懼之中，內心所受之煎熬實非筆墨所能
            形容，而被告竟在外另築新巢，甚至共赴國外旅遊，亦令原告無地自容
            ，精神亦受重大打擊。
          (3)又被告在外向慈濟同事聲稱：每月均給付原告生活費，但原告仍不滿足
            ，還向法院起訴請求生活費云云，惟查，被告確未按月給付生活費，但
            仍向外虛稱：按月給付生活費，此並導致慈濟人員向原告質問：何以貪
            得無厭，影響原告在外之形象，此有原告錄得慈濟人員稱：係被告告知
            每月均按月給付生活費等語可資佐證，被告明知未按月給付生活費，仍
            在外羞辱原告，致原告及年幼之子女遭人誤解，無異使原告之處境更加
            艱難，爰依民法第一千零一條規定，原告自得訴請被告履行同居，俾扶
            養子女。
        2.原告請求給付生活費部分：
          (1)被告右狀並指稱：「保護令期滿後被告仍然按月給付，雖其間金額方面
            稍有減少，但不致使原告母女生活感受到匱乏，生活無慮，原告每月又
            有房租一萬二千元收入，應仍有餘裕可用，何況原告於九十一年十月十
            一日向被告取去三萬元，出具收據一紙，又持原告在遠東商銀信用卡副
            卡猛刷六一七一七元，自被告帳戶出帳，則被告主張以此金額抵銷之。
            」，然查：
            被告一於保護令屆滿後，即自行減少扶養費，隔數月後，竟分毫未予
              ，時值子女面臨開學，需錢孔急，原告不得不於九十一年九月間以被
              告交付予原告使用之遠東商銀信用卡預借現金，倘非原告左支右絀，
              斷無預借現金之理，非如被告所述濫行刷卡。
            又原告確曾向被告收取三萬元，但亦係因開學後，子女學雜費及開銷
              劇增，乃不得已向被告央求給付三萬元應急，然以被告身為一家之主
              ，竟連依情依理應支付之生活費，仍要原告簽具收據，始願給付三萬
              元，於今思之，實感心寒，不知被告念及其含辛茹苦，苟求尊嚴之妻
              女，心中作何感想。
          (2)被告又辯稱：原告請求生活費金額實屬偏高，合計十五萬元，則等同於
            三名七職等公務員一個月薪資所得總額，其要求金額之高，令人咋舌？
            被告目前薪資所得雖豐，但有左列不確定因素，難保薪資不會減少云云
            。被告既知職業容有不確定之因素，實當更盡心力，堅守職責，以確保
            該難得之工作，然被告何以縮減其值班之天數，反在外冶遊，並頻繁出
            國，此不啻與其所稱工作壓力過大，常有風險相違，縱有休閒之必要，
            亦無在值班二十四小時後，仍外出冶遊，或在短短六個月間連續出國四
            次之必要。
          (3)被告又指責：原告竟將長女及次女課後時間送往補習班，恐易造成小孩
            身心不堪負荷，原告甚至將甫出生之幼女送往屏東鄉下褓母照顧，竟不
            自己帶，褓母費二萬二千元，則要被告負擔，不知其輕鬆一身，終日所
            為何事云云，然查：
            原告因被告長期拋妻棄子，獨立扶養三名子女，已心力交瘁，經醫師
              診斷血紅素不足，其原因為營養不良，並因壓力過大，造成造血功能
              失調，為恐因身體不適而影響子女，尤其長女、二女正屬學習成長期
              ，亟需原告身兼父職加以管教、輔佐，原告平日尚需接送小孩上、下
              學及補習班，實無力在身體不適下，置留幼女於家中，乃不得不商請
              原告之娘家父母，就近覓得勝任之褓姆共同照料，娘家父母也常帶幼
              女前來花蓮共聚，原告亦於放假時儘可能返回屏東看顧幼女，母女連
              繫相當密切。
            兩造所生之子女在原告獨立照顧下，迄今均能保持前三名，有獎狀可
              證，身體狀況經檢查均甚良好，當無被告所指身心不堪負荷之情形。
          (4)末按「扶養權利人對於扶養義務人請求指定扶養財產，如有必要情形自
            為法之所許，至扶養財產額之多寡，應依扶養義務人之身分財力及扶養
            權利人之日常需要，以定標準。」，此最高法院十八年上字第九五七號
            判例著有明文，原告亦已提具每月固定開支，可資證明原告之請求，洵
            屬合理。
        3.原告請求精神慰撫金一百萬元部分：
          被告則以：「否認與女搞七捻三及共赴國外旅行之事實，對此原告應負舉
          證責任，本件係屬婚姻事件，因此原告依債篇規定請求非財產上損害賠償
          ，即有誤會，於法即屬無據，應不予准許。」云云，惟查，被告似有誤會
          ，再陳請求權基礎如下：
          按民法第一百八十四條第一前段規定，以權利之侵害為侵權行為要件之
            一，故有謂非侵害既存法律體系所明認之權利，不構成侵權行為。惟同
            法條後段規定，故意以背於善良風俗之方法加害於他人者，亦同。且侵
            權行為係指違法以及不當加損害於他人之行為而言，至於侵害係何權利
            ，要非所問。而所謂違法以及不當，不僅限於侵害法律明定之權利，即
            違反保護個人法益之法規，或廣泛悖反規律社會生活之根本原理的公序
            良俗者，亦同。通姦或婚外情之足以破壞「夫妻間之共同生活」而非法
            之所許，此從公序良俗之觀點可得斷言，不問所侵害係何權利，對於配
            偶之他方應構成共同侵權行為。婚姻係以夫妻之共同生活為其目的，配
            偶應互相協力保持其共同生活之圓滿安全及幸福，而夫妻互守誠實，係
            為確保其共同生活之圓滿安全及幸福之必要條件，故應解為配偶因婚姻
            契約而互負誠實之義務，配偶之一方行為不誠實，破壞共同生活之圓滿
            安全及幸福者，即為違反因婚姻契約之義務而侵害他方之權利。最高法
            院五十五年度臺上字第二０五三號著有判例。再按社會一般觀念，如明
            知為有夫之婦而與之通姦，不得謂非有以違背善良風俗之方法，加損害
            於他人之故意，苟其夫確因此而受有財產上或非財產上之損害，依民法
            第一百八十四條第一項後段，自仍得請求賠償（最高法院四十一年臺上
            字第二七八號判例參照）。又八十八年四月二十一日修正公布、並於八
            十九年五月五日施行之民法第一百九十五條第一項前段、第三項分別規
            定：「不法侵害他人身體、健康、名譽、自由、信用、隱私、貞操，或
            不法侵害其他人格法益而情節重大者，被害人雖非財產上之損害，亦得
            請求賠償相當之金額。」、「前二項規定，於不法侵害他人基於父、母
            、子、女或配偶關係之身分法益而情節重大者，準用之。」。蓋身分法
            益與人格法益同屬非財產法益，鑑於父母、子女或配偶與本人之關係最
            為親密，基於此種親密關係所生之身分法益被侵害時，其所受之精神上
            痛苦最深（例如未成年子女被人擄掠時，父母監護權被侵害所受精神上
            之痛苦，又如配偶之一方被強姦，他方身分法益被侵害所致精神上之痛
            苦等是，故增訂第三項準用規定，以期周延，此民法第一百九十五條第
            三項修正說明參照）。又依民法債編施行法第九條之規定，上開修正之
            民法第一百九十五條之規定，於民法債編修正施行前，不法侵害他人信
            用、隱私、貞操，或不法侵害其他人格法益或基於父、母、子、女、配
            偶關係之身分法益而情節重大者，亦適用之。
          準上所述，被告對原告之傷害至深且鉅，非但影響原告之情緒，更使原
            告及家人遭人鄙夷指點，誠屬痛苦之至，爰請求如訴之聲明之請求。
      (四)九十二年四月二十二日準備狀
        1.有關原告請求家庭生活費用部分：
          (1)最高法院二十一年上字第二五八０號判例謂：「夫應負擔家庭生活費用
            時，其費用之數額應按實際上之需要，與夫之經濟能力定之。」，最高
            法院三十三年湘粵上字第九十三號判例謂：「家庭生活費用，應包括必
            要之醫藥費用在內。」首予敘明。
          (2)查被告為慈濟醫院醫生，每月固定收入超過三十萬元以上，此於鈞院八
            十九年度家護字第二四五號均已審認無誤，而原告為家庭主婦，照顧三
            幼小子女，就支出家庭生活費用，爰依實際上之需要，詳列如下：
            保險費用：臺灣人壽保險年繳保費八萬九千一百九十六元（每月平均
              七千四百三十三元）。
            交通費用：汽車燃料稅六千二百一十元，牌照稅一萬一千二百三十元
              ，每月接送子女油費三千元，每年定期保養及維修費用二萬元（每月
              平均六千一百二十元）。
            醫療費用：承前所述，家庭生活費用，應包括必要之醫藥費用在內。
              原告體弱與子女三人均年幼，四人每月一萬元之醫療費用，應屬適當
              。
            電腦費用：硬體電腦設備（包括週邊設備如印表機等）、ADSL月租費
              每月一千二百元及維修、材料及軟體等，每年實際支出約為五萬元（
              每月平均四千一百六十六元）。
            原告之食、衣、育樂及其他家庭開支費用：以被告之經濟能力，原告
              孫家瑩爰請求每月二萬三千元（食：每日五百元，每月一萬五千元，
              衣：每月三千五百元，育樂及其他家庭開支費用：每月四千五百元）
              應屬適當。
          (3)承上，原告每月請求家庭生活費共計五萬零七百一十九元。
        2.呂芸樺、呂芸萱、呂芸寧等三人請求扶養費用部分：
          (1)最高法院八十四年臺上字第二八八八號判決謂：「扶養之程度，應按受
            扶養權利者之需要，與負扶養義務者之經濟能力及身分定之。故扶養費
            數額之多寡，亦應依此情形而為適當之酌定，不得僅以某一固定年度綜
            合所得稅扶養親屬之寬減額或免稅額為其唯一之標準定之。」首予敘明
            。以下，就原告三人實際生活需要並衡量被告經濟能力，詳列必要支出
            如下。
          (2)呂芸樺（民國八十三年四月二十二日生）請求扶養費用部分：
            教育費用：慈濟小學九十一年度上學期學費二萬五千八百一十一元，
              全年二學期計五萬一千六百二十二元，另學校校服、班費、書籍費及
              教具等，全年爰請求七萬元應屬適當。另呂芸樺目前學鋼琴，每月二
              千六百元，芝麻街每月二千元及心算每月一千五百元，共計每月六千
              一百元，另加上教材費用，每月請求七千元課外輔導費用應屬適當。
            呂芸樺之食、衣、育、樂及其他開支費用：以被告之經濟能力，呂芸
              樺爰請求每月二萬元（食：每日五百元，每月一萬五千元，衣：每月
              三千五百元，育樂：每月一千五百元）應屬適當。
            承上，呂芸樺每月請求扶養費用共計三萬二千八百三十三元。
          (3)呂芸萱（民國八十五年十一月二十七日生）請求扶養費用部分：
            教育費用：桑德斯全美語九十一年度上學期註冊三萬元，往後每月七
              千元，平均每月一萬二千元。另呂芸萱目前學畫畫（小木馬畫畫），
              每二個月二千二百元，心算每月一千五百元，學豎琴每月六千元，共
              計每月八千六百元，另加上教材費用及檢定費用，每月請求九千元課
              外輔導費用應屬適當。
            呂芸萱之食、衣、育樂及其他開支費用：以被告之經濟能力，呂芸萱
              爰請求每月二萬元（食：每日五百元，每月一萬五千元，衣：每月三
              千五百元，育樂：每月一千五百元）應屬適當。
            承上，呂芸萱每月請求扶養費用共計四萬一千元。
          (4)呂芸寧（民國九十年四月十四日生） 請求扶養費用部分：
            褓姆費用：每月二萬二千元。
            呂芸寧之食、衣及其他開支費用：以被告之經濟能力，呂芸寧爰請求
              每月二萬元（食：每日五百元，每月一萬五千元，衣（包括尿布）：
              每月五千元）應屬適當。
            承上，呂芸寧每月請求扶養費用共計四萬二千元。
        3.綜上，原告每月請求家庭生活費共計五萬零七百一十九元，呂芸樺每月請
          求扶養費用共計三萬二千八百三十三元，呂芸萱每月請求扶養費用共計四
          萬一千元，呂芸寧每月請求扶養費用共計四萬二千元，上揭金額共計十六
          萬六千五百五十二元，原告起訴時僅請求被告每月給付十五萬元，衡諸常
          理，實無不當之處，況尚有諸多雜細費用均未列入，懇請鈞長卓裁，准原
          告之請求，實感德便。
    三、證據：
        提出戶籍謄本、本院八十九年度家護字第二四五號通常保護令、電話通聯紀
        錄、郵政存簿儲金簿、受託護嬰書、消費收據及統一發票、日記、入出國日
        期證明書、電信費收據、值班表、舉發違反道路交通管理事件通知單、被告
        每月上班天數遞減表、花蓮地政事務所通知、律師函、入出境紀錄、貸款明
        細表、花蓮監理站函文、信用卡繳款通知單、獎狀、測驗合格證書、健康檢
        查報告（以上均為影本）、信封、照片、錄音帶二卷，並聲請訊問證人呂芸
        樺、呂芸萱。
  貳、被告方面：
    一、聲明：
        原告之訴駁回，訴訟費用由原告負擔。
    二、陳述：
      (一)九十一年九月九日答辯狀
        鈞院八十九年度家護字第二四五號通常保護令之有效期間為九個月，迄九十
        一年五月止已失其效力，已不足為據。又原告請求之金額甚鉅，超越一般人
        生活必需之程度尤甚，且其費用之詳細項目、金額多寡，亦付之闕如，其請
        求即屬無稽。又原告請求被告與原告同居，又請求被告給付扶養費，此二項
        之請求是否可以同時併存，不無疑問。再本件屬婚姻事件，原告依民法債編
        規定請求非財產上損害賠償，容有誤會。
      (二)九十二年二月二十六日答辯狀
        (1)原告請求兩造同居部分：
          原告主張，伊聲請核發保護令後，自九十年九月間起，被告既無正當理
            由離家未歸，雖每月按月匯款予原告，惟對原告及三名幼女不聞不問。
            被告自九十年十月三日起與院內同事女友交往甚密，打給女友手機00
            00000000號頻頻不已，原告始知被告另結新歡，原告及幼女多
            次要求被告返家團聚共同生活，均遭拒絕，為此，依法請求同居云云。
          按夫妻互負同居之義務，但有不能同居之正當理由者，不在此限，民法
            第一千零一條定有明文。
          次按夫妻之一方受他方不堪同居之虐待者，依民法第一千零五十二條第
            一項第三款之規定，他方得向法院請求離婚。而該條款規定之情形，即
            屬有不能同居之正當理由，被告於下述反訴理由中（見反訴部分陳述2.
            ）已有詳述，茲予引用。
          原告既聲請對被告核發保護令在前，而該保護令，諭示被告不得對原告
            實施身體或精神上不法侵害之行為，被告不得直接或間接對於原告為騷
            擾之聯絡行為，因此，原告繼之訴請被告履行同居，似有矛盾。尤其原
            告擁有法院保護令之後，被告稍一不慎，或原告稍有不滿，難保原告不
            會設詞誣陷被告，此由上述原告提起之偽造文書案件、本件履行同居之
            訴，及聲請假處分事件，一再引用保護令之事實，即可明瞭。從而，原
            告請求履行同居，即無理由，請不予准許。
        (2)原告請求給付生活費部分：
          原告此部分請求，其請求金額顯係以前揭已失效保護令為依據，雖原告於
          準備書（一）狀中，主張被告應給付生活費每月十五萬元，直到婚姻結束
          ，並說明支出明細，提出部分支出項目之收據為證。惟查：
          夫妻互負扶養義務，兩造婚後至原告聲請保護令之前，生活及金錢方面
            ，俱屬無缺，可見被告照顧家庭生計，不遺餘力。而在保護令有效期間
            九個月內，被告遵照保護令意旨給付鉅額扶養費，為原告所肯認。期滿
            後被告仍然按月給付，雖其間金額方面稍有減少，但不致使原告母女生
            活感受到匱乏，生活無慮，原告每月又有房租一萬二千元收入，應仍有
            餘裕可用。何況原告於九十一年十月十一日向被告取去三萬元，出具收
            據一紙，又持原告在遠東商銀信用卡副卡猛刷六一七一七元，自被告帳
            戶出帳，亦有遠東商銀信用卡繳款通知可稽。鈞院如認為被告應負給付
            責任，則被告主張以此金額抵銷之。
          原告請求生活費金額實屬偏高，即以原告本人每月生活費六萬元以言，
            該金額幾乎等於一名縣市政府七職等科長或主任級公務員每月薪資所得
            。如再加上幼女三人生活費九萬元，合計十五萬元，則等同於三名七職
            等公務員一個月薪資所得總額，其要求金額之高，令人咋舌？再者，父
            母對子女生活，均應負責，原告竟置身事外，一味向被告請求，於法不
            合，且欠公允。
          被告目前薪資所得雖豐，但有左列不確定因素，難保薪資不會減少：
            ａ專科醫師之甄審，每六年一次，被告領有外科專科、骨科專科及急診
              專科醫師執照，為每次換照，需做研究及準備，設未通過專科醫師甄
              審，則看診機會減少，收入當受影響。
            ｂ醫師於業務上如有違法或不正當行為，應受停業處分或撤銷其執業執
              照，醫師法定有明文。又醫師如有醫療上疏失致造成傷亡，依民刑法
              及醫療法規定，應負民事賠償責任及受刑罰制裁。此種情事，近來常
              見發生，如遇賠償損害，難免有傾家蕩產之虞，如遭受停業或撤銷執
              業執照之處分，更無所得可言。
            ｃ為調劑心身，或紓解工作壓力，出國旅遊，為其方法之一，另休假調
              養或自行開業，薪資所得當然減少。
            ｄ近來因不景氣關係，全省大小醫療院所關門、停業者，達二百餘家之
              多，因而失去職務醫師，幾有二千餘人之眾，既遭失業，即無所得可
              言。
            ｅ現醫療院所除按年資計薪外，對於增加逾時勤務之加班費及勤務津貼
              ，紛紛予以取消，被告此部分金額每月約有六萬元，於九十一年十二
              月薪資中，已不再領有。
            ｆ被告所得薪資金額，並非淨額，尚需扣去：代扣所得稅二二一六０元
              、宿舍使用費三四八０元、勞保費五四六元、福利金一三００元、電
              話費二０六一元、健保費四七八四元、管理費六五００元，合計四二
              八三一元。則每月實領金額只剩二十萬元之譜，原告竟請求給付十五
              萬元，顯然不合理，但視被告為賺錢工具而已。
            ｇ加之每年醫學院醫學系畢業生，達一千三百餘名之多，而醫療院所停
              業關門又達二百餘家，醫師職場日漸萎縮，就業競爭日趨激烈，醫師
              所得必受重大影響，不言可喻。
          另者，被告對子女參加課餘補習活動，或學琴、補習ＭＰＭ、請英文家
            教、上美語課、兒童書畫等，均不表反對，只是擔心幼小年紀，身體是
            否擔當得起。而原告並未工作，理應全心投入家庭，全力照顧子女為要
            務。詎竟將長女及次女課後時間送往補習班，恐易造成小孩身心不堪負
            荷。原告甚至將甫出生之幼女送往屏東鄉下褓母照顧，竟不自己帶，褓
            母費二萬二千元則要被告負擔，不知其輕鬆一身，終日所為何事。又徵
            之一家人住於醫師宿舍，生活環境甚佳，且被告是醫師，對子女健康照
            顧，實甚方便，尤對子女人格養成有益。但原告卻將小女呂芸寧送請褓
            母照顧，二地遠隔，無法關照，為何原告不自己帶，或在花蓮托任照顧
            ，令人不解，尤其幼女正在牙牙學語，如果發音不正確將來糾正更加困
            難，足認原告對子女生活起居及教育方面之照護，其能力顯有不足。
          又從原告提出之各項支付明細可知，每名小孩每月生活及教育費用，並
            不需三萬元之數。再從委任律師需付酬金，則原告一再對被告請求生活
            費，顯然並不盡然用於子女生活上。是原告之請求，即無理由。
          查原告既無扶養子女之能力，被告主張子女權利行使及義務負擔，均由
            被告任之，則原告本部分請求，自不予准許。
          又查，原告關於生活費之請求，有如殺雞取卵，如其動輒以民、刑事訴
            訟相逼，予取予求，則因被告與慈濟醫院之聘約，行將於本年六月底期
            滿，屆時被告將不再續約，當無薪水可得，房屋貸款無法繼續繳，勢必
            遭受抵押權人聲請法院拍賣，則兩敗俱傷，當非兩造所樂見，如原告仍
            一意孤行，則必噬臍無及，應請原告三思，併予說明。
        (3)原告請求精神慰撫金一百萬元部分：
          原告此項金錢之請求，無非以被告自九十年九月起未返家共同生活，在
            外與女友搞七捻三，共赴國外旅行，令原告無地自容，精神亦受重大打
            擊等情，資為依據。
          惟查，被告否認與女搞七捻三及共赴國外旅行之事實，對此原告應負舉
            證責任。本件係屬婚姻事件，有關損害賠償於民法親屬篇規定甚詳。而
            與債篇中關於非財產上損害賠償有別，因此原告依債篇規定請求非財產
            上損害賠償，即有誤會。換言之，民法第九百九十九條所載之損害賠償
            ，係以婚姻無效或被撤銷之情形，無過失之被害人始得請求。第查，本
            件並非屬婚姻無效或被撤銷者，則原告請求精神撫慰金，於法即屬無據
            ，應不予准許。
        (4)從而，本案訴訟部分，原告之請求，顯無理由，請駁回原告之訴，無任感
          禱。
      (三)九十二年四月十八日答辯狀
        針對原告所指下列諸事答辯如下：
        1.原告稱被告大量購車一事：
          (1)ＪＥ─六三七五是一部福特轎車，八十四、八十五年年間購買，為原告
            名下，被告出錢，原告使用。
          (2)Ｌ三─五六七九是一部藍哥吉普車，八十七年間購買，因為耗油及稅金
            重，使用上不如預期，因此於九十年賣掉，改用摩托車代步。
          (3)ＨＸ─八九八三即為賣掉吉普車之後所用來代步之摩托車，使用摩托車
            省卻一個月約一千五百元的油錢（摩托車一個月用不到一百元油錢）和
            一年二萬二千四百十元的稅金支出。
          (4)Ｕ八─一００三是朋友為辦理免息貸款而登記在被告名下（因被告的身
            分在辦理貸款時可以貸到較高額度），一直以來都是由朋友在使用，原
            告指被告「在值班二十四小時後，仍出外冶遊。」，並以測速照相為證
            ，實已將事實扭曲誤解，因為當時是朋友在使用車子，並不是被告本人
            在使用，特此聲明，貸款亦由朋友繳納，而最近因為怕遭到誤解，朋友
            已將貸款繳清。
          因此，對方所說的四部車當中，真正我所使用的只有一部吉普車和一部機
          車，而且為了經濟考量也已將吉普車賣掉，現只剩下一部摩托車車在我名
          下，並無對方所指「多次購買新車」。
        2.原告稱被告有外遇一事：
          (1)最近原告甚至引用一篇婚前所寫的，並非日記，根本連草稿都不是的文
            件。
          (2)被告有信手寫下腦中念頭的習慣，有待日後檢視自己的思緒，就像一個
          人獨處時，信手拈來，天馬行空胡思亂想，若以此評斷被告的為人，未免
          失之過當。若用以推斷被告在婚姻之中必然會有出軌的行為，更是荒誕。
          (3)原告出示一楨照片，直指「該車上有女人之用品」，意欲造成被告有婚
            外情的形象，其實此照片疑點甚多。照片的背景真的是被告的車嗎？看
            起來有點像，但並不能證明照片中的背景就是被告之前的吉普車Ｌ三─
            五六七九，就算真的是在被告的車上，照片中的東西被告根本沒見過，
            可能是拍照的人自己放進去的，卻硬栽贓說是屬於被告的東西。
          (4)而如果真的是被告的車，就證明原告是趁被告不在的時候，偷到車上佈
            置，然後再拍照而得，如此行徑，實與小偷竊賊無異，叫人如何與原告
            生活在同一個屋簷下？
        3.原告稱被告頻頻出國旅遊一事：
          (1)在上次出庭時被告曾強調，「出國」並不等於「旅遊」，這幾次出國都
            是為了檢視投資標的，也因此通聯紀錄中曾經出現高達一個月八千多元
            的通話費，也是在電話中與朋友討論投資事宜的緣故，為了減少損失，
            故不得不出國實地考察投資標的，甚至被告發現房地產所有權狀不在身
            邊，向地政機關申請補發的用意也在此。
        4.原告稱被告上班天數遞減一事：
          (1)這是醫院的政策，自從新補進一位主治醫師之後，原本需要被告加班的
            天數已不復存在，這種改變，並不是被告可以單方面決定的。
          (2)事實上，因為長期在婚姻家庭上的受挫，情感上與身體方面的折磨，訴
            訟的紛擾不休，壓力過大，也不允許被告跟以前一樣的上班，日常生活
            中經常精神恍惚、失眠、胃痛（去年八月間接受胃鏡檢查及長達一個月
            的藥物治療），平時為病患看診時的小錯誤也不時發生，讓被告有恐怕
            無法繼續擔任現有職務的疑慮。
        5.原告稱「於八十九年六月與娘家商借三百萬元供其至美國」云云一節，根
          本就是信口雌黃，被告從未向原告娘家拿過這筆錢。
        6.再次強調，被告不可能回去履行同居，理由有四：
          (1)被告不可能讓原告有機會再聲請一張保護令。
          (2)被告不會再讓孩子們經歷父母親爭吵，甚至肢體衝突的恐怖場面。
          (3)不再讓原告繼續侵犯被告的隱私權，也不再讓原告有機會對被告施加暴
            力。原告經常出示電話錄音、照片、被告的私人記事手札，都是在未經
            被告同意，在被告不知情的情況下取得，嚴重侵犯被告的個人隱私權。
          (4)原告根本對被告無法信任，將「通聯紀錄」等於是「婚外情」，更無真
            憑實據卻任意指責被告有婚外情，到處破壞被告的形象，讓被告的工作
            同仁、朋友、孩子也對被告產生懷疑。
        7.對於孩子生活費的安排，如果一定要訂出一個數目，那麼被告希望替孩子
          立下一個共同帳戶，有明確的支出，保障一分一毫都用在孩子身上，而不
          是被原告巧立名目，用到一分錢都不剩。試問：當孩子面臨生活上的困難
          時，要靠誰來解決？最後當然還是要靠被告，因為今天這種情況就是個最
          好的例子。這個月被告花在原告和孩子身上的費用，總計如下：宿舍使用
          費三四八０元，電話費一六三六元，健保費約四０００，銀行轉帳三００
          ００，呂芸樺買襪子五一０，呂芸樺課輔費五００，呂芸樺學鋼琴一０五
          五五，呂芸樺學數學約三０００，呂芸萱保育費八０００，建國路房租收
          入約一二０００，總計約七三六八一。被告給原告再多的錢，原告永遠是
          花到一文不剩，而且絕不會留過下個月，再多的錢，也總有辦法用光，寧
          願讓小孩子積欠學費，寧願欺騙老師們，欺騙鄰居朋友，也不肯把錢留下
          來，用到一分錢都不剩，對自己的孩子尚且這樣狠心，還有什麼事做不出
          來？今天被告多一分錢給原告，將來孩子就少一分錢，誰能夠替孩子爭取
          他們應有的權利，唯有今天的一個明智判決而已！
      (四)九十二年十二月二十一日答辯狀
        1.原告於八十九年九月二十八日聲請民事通常保護令，鈞院以九十年八月三
          十一日八十九年度家護字第二四五號民事裁定准許。嗣後原告執此保護令
          ，一再為興訟之用，矇使法院對其有利裁決，似有無往不利之勢，諸如：
          本件本案訴訟、鈞院九十一年度自字第六九號自訴被告偽造文書案件、九
          十二年度偵字第一九二五號偽造文書案件（臺灣花蓮地方法院檢察署，強
          股承辦）及鈞院九十二年度裁全字第二六號假處分事件。似此情形，可見
          原告毫無夫妻感情，動輒輕啟訟端，以刑罰威脅被告，被告豈敢與其同居
          ？
        2.原告請求給付扶養費部分：
          (1)原告請求被告自九十一年九月起至九十三年八月止，每月給付伊六萬元
            ，給付女兒三人九萬元，合計十五萬元。
          (2)惟查：
            原告前開請求金額，顯係以鈞院八十九年度家護字第二四五號民事通
              常保護令主文所示之金額為依據。然因該保護令之有效期間為九個月
              ，至九十一年五月，即告期滿失效。且該保護令所示之金額偏高失當
              ，已不得資為依據。
            原告本人部分之請求金額，為每月六萬元，要與當今縣市政府擔任課
              長級之公務員每月薪資相當，尤超過一般人生活必需之程度，顯不合
              理。且依據原告九十一年度綜合所得稅網際網路結算申報系統回執聯
              所得資料記載，原告利息所得金額達二萬一千八百四十三元，因此可
              知原告存款本金達百萬元以上，是原告請求伊及女兒三人之扶養費，
              即無理由。
            參之中華民國臺灣地區八十七年家庭收支調查報告資料，平均每戶可
              支配所得及最終消費支出為六十四萬六千三百四十三元（平均每戶人
              口數為三．七七人），折算每人每月消費支出為一萬四千二百八十七
              元。則原告請求其本人每月扶養費六萬元，子女每人每月三萬元，即
              有未當，請勿准許。
            再者，原告依保全程序，聲請法院為暫行支付扶養費之假處分，自九
              十二年二月起至本件履行同居訴訟判決確定時止，主張被告按月給付
              原告及女兒三人每人二萬元，並經鈞院九十二年度裁全字第二六號民
              事裁定准許，以九十二年度執全字第一０二號假處分強制執行事件，
              查扣被告薪資二十一萬九千一百七十三元、花蓮第二信用合作社存款
              一萬三千五百五十元、彰化商業銀行股份有限公司存款一萬一千三百
              十七元，合計二十四萬四千零四十元，由原告收取完畢，此項事實為
              原告所自承。
            原告於上開假處分聲請狀中稱：被告於九十一年十月間起（於本件則
              自九十一年九月起算）未再支付生活費云云。然查，被告支付各項費
              用如左：
              ａ原告於九十一年八、九月間，持用遠東商業銀行信用卡之副卡，猛
                刷六萬一千七百十七元（正卡卡號00000000000000
                00，被告持用；副卡卡號0000000000000000，
                原告持用），應繳金額則自被告銀行帳戶繳訖，有該銀行信用卡繳
                款通知影本一紙可稽。
              ｂ原告於九十一年十月十一日，向被告取去三萬元，有收據影本一紙
                可稽。
              ｃ九十二年三、四月間，原告自被告銀行轉帳得款三萬元；被告支付
                呂芸樺買襪子五一０元、課輔費五００元、學鋼琴費一萬五百五十
                五元，各有彰化銀行自動櫃員機交易明細表影本一紙、估價單、慈
                濟大學實驗國民小學各項費用明細表影本各一紙、自強幼稚園收費
                收據影本二紙足證。
              ｄ九十二年六至八月，被告為女兒呂芸樺、呂芸萱支付醫療費、暑假
                游泳費、註冊費、學鋼琴費及心算、點心費等，合計九萬八千九百
                元，有慈濟醫院醫療費用收據五紙、慈濟國小收據一紙、繳費單二
                紙、收據八紙（均影本）可稽。
              ｅ自九十一年九月起（即原告請求給付扶養費起算日）原告及三女兒
                每月健保費三七七五元、宿舍管理費二０００元、宿舍使用費三四
                八０元、電話費約二０００元、水電費一五００元，迄至九十二年
                十二月止，合計二０四０八０元，均由被告薪資中扣付。
              ｆ又原告聲請假處分執行，向法院收取二四四０四０元，已詳前述。
              ｇ另強制執行法院依原告聲請扣押被告薪資計自九十二年五月至十月
                ，每月八六六六七元，合計五二００００元。
              ｈ再者，被告所有門牌花蓮市○○○街一一八號房屋，由原告出租並
                收取租金，每月一萬二千元，計自九十一年九月起至九十二年十二
                月止，為十六個月，租金合計一九二０００元。
              ｉ以上被告已支付款項，總計0000000元，被告如應負本件給
                付責任，則被告主張以此金額抵銷之。
        3.原告請求精神慰撫金一百萬元部分：
          (1)原告此項金錢之請求，無非以被告自九十年九月起未返家共同生活，在
            外與女搞七捻三，共赴國外旅行，令原告無地自容，精神亦受重大打擊
            等情，資為依據。
          (2)查原告對本部份主張，無非稱：自九十二年三月份開始被告所騎的ＨＸ
            八─九八三號機車，陸陸續續停在花蓮市○○路五三五巷附近某處住家
            的車棚，提出照片十四張為證；被告確實和慈濟醫院的護士楊璿在一
            起，這件事慈濟醫院曾經找我們去面談，因為這件事，楊小姐已經被慈
            濟醫院開除等語。原告訴訟代理人亦稱，被告出國如果是和楊小姐一起
            出國的話，我們認為他們發生姦情的可能性很高，聲請函查被告、楊小
            姐出入境情形；又稱，我們認為被告常去中山路五三五巷就是楊小姐的
            住處等語，並提出信封一紙附卷為證。惟查：
            被告係因提出離婚訴訟後，與原告發生齟齬，經原告聲請核發保護令
              ，始離家各自居住，其時間係在九十年九月間。嗣後於九十一年四月
              間，始與楊璿初識，但無來往。就此時間點而言，被告未返家共同
              生活，即與楊女無關。
            被告所有機車停放在五三五巷附近住家停車棚一事，據原告稱，係自
              九十二年三月份開始者，然此際已是本件訴訟進行八個月之後，並非
              在原告起訴之前。
            楊璿之辭去慈濟醫院護士職務，究何原因，只有楊女可以說明，但
              慈濟醫院絕無因楊女與被告交往之事，有召集楊女、原告二人協談，
              或開除楊女之事實。原告信口開河，任意誣衊，要不足採。
            至被告四次出國，其日期與楊女相同，有網路入出境查詢結果二紙在
              卷可稽一節，充其量只能作為被告與楊女二人有同日出入國之認定參
              考，但於原告及其訴訟代理人所指二人雙宿雙飛，認為他們發生姦情
              的可能性很高云云，即屬臆測，尤乏事證，不足採憑。
            從而原告請求精神撫慰金，即無理由，應不予准許。
    三、證據：
        提出行政院衛生署花蓮醫院診斷書、收據、信用卡繳款通知單、九十一年所
        得稅網際網路結算申報系統、彰化銀行自動櫃員機交易明細表、估價單、慈
        濟小學費用明細表、收據、慈濟小學繳費單、統一發票等為證。
乙、反訴部分
  壹、反訴原告方面：
    一、聲明：
      (一)請准反訴原告與反訴被告離婚。
      (二)兩造所生未成年子女呂芸樺、呂芸萱、呂芸寧關於其行使權利及負擔義務由
        反訴原告任之。
      (三)反訴訴訟費用由反訴被告負擔。
    二、陳述：
        九十二年二月二十六日起訴狀
        1.按夫妻之一方受他方不堪同居之虐待者，他方得向法院請求離婚；又有前
          項以外之重大事由，難以維持婚姻者，夫妻之一方得請求離婚。民法第一
          千零五十二條第一項第三款、第二項前段定有明文。再按所謂夫妻之一方
          受他方不堪同居之虐待，非以他方出於虐待之主觀意思為其要件，苟他方
          侵害人格尊嚴與人身安全之行為，客觀上己逾越夫妻通常可忍受程度，危
          及婚姻關係之維繫，即屬不堪同居之虐待。夫妻間不堪同居之虐待，包括
          身體上及精神上不堪同居之虐待。究竟有無此種虐待，須從夫妻之一方對
          待他方，是否處於誠摯基礎而為觀察。此誠摯基礎若未動搖，則偶有勃谿
          ，固難謂為不堪同居之虐待；若己動搖，終日冷漠相對，亦難謂非虐待。
          故一方主張受有他方不堪同居之虐待時，必須就雙方共同生活的全盤情況
          為觀察，以斷定其有無，並應就具體事件，衡量夫妻之一方受他方虐待所
          受侵害之嚴重性，斟酌當事人之教育程度、社會地位及其他情事，是否已
          危及婚姻關係之維繫以為斷。若受他方虐待己逾越夫妻通常所能忍受之程
          度而有侵害人格尊嚴與人身安全者，即不得謂非受不堪同居之虐待（最高
          法院八十六年度臺上字第二九一一號、八十七年度臺上字第二一三七、二
          九五七號裁判參照）。
        2.反訴原告受反訴被告不堪同居之虐待：
          緣兩造於八十一年九月十二日結婚，於八十三年四月二十二日生育長女
            呂芸樺，但反訴被告在坐月子期間，常藉故無理取鬧，與反訴原告爭吵
            ，致反訴原告無法得充分休息，翌日替病人看診，精神恍惚，需加倍慎
            重，倖免造成誤診後果。
          八十四年十二月十三日，反訴被告在反訴原告父親臺北家中，無故發生
            爭吵，反訴被告不思自身為媳婦，竟對公公無禮，言詞不敬，致反訴原
            告父親當場昏倒，送臺大醫院急救無效，不治身亡。父喪期間即八十五
            年一月間，反訴被告又與反訴原告爭吵，反訴被告竟對反訴原告稱：「
            你父親的死，是報應。」「只是報應該在你母親身上，報應錯了人。」
            云云。
          八十五年一月間，反訴原告母親及大哥，來花蓮探視，適反訴原告不在
            家，反訴被告聞鈴僅開啟內門，郤緊閉鐵門，拒讓兩人進入，也不肯讓
            兩人借用電話聯絡反訴原告返家。
          八十五年六月間，兩造爭吵又起，反訴被告更將公公遺像砸成碎片，並
            在調解眾人面前，對遺像侮辱說「公公你的死是罪有應得」，而且一連
            說了三次，讓在場人聞聲愕然。
          八十六年九月七日，反訴被告毆打反訴原告，致反訴原告頭、胸腹部及
            背部多處受傷，有花蓮醫院診斷書可稽。
          八十九年八月十三日，反訴原告又遭反訴被告毆傷，復有花蓮醫院診斷
            書可證。至此，反訴原告受反訴被告之虐待，已達無法忍受之程度，不
            得已於八十九年八月二十四日提起離婚之訴，鈞院以八十九年度婚字第
            二四三號受理，而於同年十一月十三日判決反訴原告敗訴確定。判決敗
            訴理由，無非謂：兩造間係因溝通模式不良致婚姻產生危機，原告前開
            主張尚難信為真實，又因溝通不良即任意指謂其有重大事由，難以維持
            婚姻，自難准許等語。而於該事件審理期間，反訴原告於八十九年九月
            三日，又再遭反訴被告毆傷，受有前胸抓傷六×一公分三處、左大腿四
            ×一公分三處，亦有花蓮醫院診斷書足稽。
          抑有進者，反訴被告竟於八十九年九月二十八日聲請民事通常保護令，
            鈞院於九十年八月三十一日以八十九年度家護字第二四五號裁定准許，
            反訴原告因不諳民事訴訟程序，未提抗告而告確定（上述離婚事件亦同
            ）。此項保護令裁定，嗣後反訴被告一再執為爭訟之用，對矇使法院對
            其有利裁決，似有無往不利之勢（按即本件本案訴訟，九十二年自字第
            六九號甲○○偽造文書案件，己股承審，以配偶不得提起自訴為由，為
            自訴不受理之判決，九十二年度裁全第二十六號聲請假處分事件，義股
            承辨）。由此可見，上揭民刑事案件，並非單純可歸責於反訴原告之事
            由而起，而係反訴被告熟諳訴訟伎倆使然。夫妻間動輒輕啟訟端，以刑
            罰威脅，如何期待夫妻共同生活得以誠摰相處！
          反訴被告時常到反訴原告工作處所慈濟醫院，找反訴原告，伊並想像成
            婚外情之受害者，一旦找不到反訴原告時，即對醫院同事加以騷擾，同
            事張倚綾（即遭誣指為反訴原告外遇之女人）曾受其辱罵，使張女無故
            平白遭受侮辱，同時造成平日與反訴原告在工作上需互相配合之同事，
            對反訴被告另眼相看，有嚴重損害反訴原告之人格尊嚴及工作上之形象
            ，影響所及，醫院主管和院方，對此一再面詢，對反訴原告產生負面評
            價及不信任，猶造成聘約到期，有不予續聘之虞。
          反訴被告於前揭離婚事件審理時，慫恿長女呂芸樺到院證稱：都是爸爸
            打媽媽，我沒有看過媽媽打爸爸，沒有看過媽媽罵袓父母，但在我小時
            候曾看過袓父母將我媽媽趕出去等語（鈞院八十九年度婚字第二四三號
            民事卷八十九年九月十三日筆錄），又於電話中對反訴原告厲聲稱：爸
            爸，我恨你等語。此豈係當時年僅六歲之黃口小孩所能言道者？可見反
            訴被告其居心險惡，令人心寒。
          八十五年間，反訴原告面臨專科醫師考試，此項考試對於反訴原告成為
            主治醫師，或仍停留於住院醫師訓練階段，實為其人生一大轉捩點，此
            際，為反訴原告在喪父之痛後，必須奮發戮力以赴之關鍵時刻，但為人
            妻之反訴被告，非唯未照顧好家庭，好使反訴原告安心準備，反而更變
            本加厲，一再對反訴原告施暴，時與反訴原告爭吵，所幸，皇天不負苦
            心人，反訴原告終於考上專科醫師，於八十六年七月一日正式升為主治
            醫師，在急診室服務。惟反訴被告不僅無法體認反訴被告為此家庭所受
            壓力，反而譏諷反訴原告沒有能力執刀作骨科醫師，被迫轉做急診，其
            藐視丈夫，幾近詆毀反訴原告之人格尊嚴，已至無以復加之地步。
          專科醫師執照，每六年甄審，換照一次，反訴原告因取得外科專科、骨
            科專科及急診專科醫師執照，使得其每月薪資所得較已往為多，得來不
            易，已如前述，但絲毫未有反訴被告之協助，幾連深盼伊能替反訴原告
            分勞解憂之事，也淪為奢望。詎迄今為止，反訴被告每每挾前揭保護令
            為圭臬，予取予求，唯錢是圖，其心可鄙。
          未查，反訴被告迄仍一再指摘反訴原告與同院同事女友交往甚密……已
            另結新歡……在外另築新巢與女友搞七捻三，甚至共赴國外旅遊等語（
            見本案訴訟起訴狀第三頁第七行至第九行、第四頁第七、八行）。則此
            項誣指夫與人通姦之事實，足使反訴原告感受精神上之痛苦，致不堪繼
            續同居，乃屬不堪同居之虐待，反訴原告依最高法院八十三年臺上字第
            六七八號判例，自得請求離婚，請予准許。
        3.兩造應以誠摰相處為共同生活之基礎，顯已動搖，難以維持婚姻：
          (1)按夫妻之一方有民法第一千零五十二條第一項各款以外之重大事由，難
            以維持婚姻者，夫妻之一方得請求離婚。但其事由應由夫妻之一方負責
            者，僅他方得請求離婚，民法第一千零五十二條第二項定有明文。該條
            項但書之規定，係為求公允而設，故難以維持婚姻之重大事由，夫妻雙
            方均須負責時，應比較衡量雙方之有責程度，僅許責任較輕之一方，得
            向責任較重之他方請求婚，如雙方之有責程度相同時，則雙方均得請求
            離婚，始符公平（最高法院九十年度臺上字第一九六五號判決參照）。
            而所謂「難以維持婚姻之重大事由」，應由法院以婚姻是否已生破綻而
            無期待回復之希望加以判斷之。
          (2)本件兩造婚姻出現裂痕，其原因實起於反訴被告左列事項：
            反訴被告在反訴原告提起之八十九年度婚字第二四三號請求離婚事件
              指稱反訴原告傷害伊多次，常藉故與伊吵架，八十五年九月某日，知
              伊懷二胎是女的即離家一年，對將生產之妻子，不加聞問，良心何在
              ？伊坐月子期間，反訴原告與該院骨科二五東病房黃純真小姐打得火
              熱，與黃小姐戀姦情熱，其自於八十六年三月間，欲與伊離婚未成之
              後，又花心再起認識蘇淑卿小姐，二人並同遊墾丁……等情，但反訴
              被告卻仍表示只希望反訴原告回心轉意重拾往日溫馨之家云云。但有
              見於反訴被告聲請之保護令，諭示反訴原告不得對伊實施身體或精神
              上不法侵害之行為，不得直接或間接對於伊為騷擾之聯絡之行為，按
              月給付伊扶養費六萬元，未成年子女呂芸樺、呂芸萱之扶養費六萬元
              ，應負擔律師費四萬元及保護令之有效期間為九個月；繼之提起本件
              本案訴訟請求履行同居及給付伊生活費；復於九十一年十二月十八日
              以反訴原告明知所有坐落花蓮市○○段五十二、五十二之一、五十二
              之三、五十二之七、五十二之八、五十二之十五等地號之土地所有權
              狀及花蓮市○○段九四六建號建物之建物權狀並未遺失，竟於九十一
              年十一月四日以遺失為由，向花蓮地政事務申請補發該七筆土及建物
              所有權狀，應該當刑法第二百十四條之罪名，乃委請律師催告反訴原
              告限期文到三日內，就該土地伊出資款項（一百多萬元），就該土地
              建物以伊為權利人，登記為抵押權，俾擔保伊之權益，否則追訴反訴
              原告一切民、刑事責任，絕不寬貸等語。因為反訴原告以反訴被告所
              陳與事實不符，拒絕就範，果然即遭其提起自訴，但經鈞院九十一年
              度自字第六十九號，己股承審，諭知自訴不受理之判決。凡此情事，
              反而加劇兩造婚姻之破裂。又反訴被告提起本案訴訟請求履行同居事
              件，對於如何重拾夫妻往日感情，重溫溫馨之家庭生活，起訴狀中並
              無一字之論述，卻對反訴原告有外遇之事，妄加指責，卻無法舉證以
              實其說，更加深夫妻感情之裂痕，而無法回復。
            況查，反訴被告自訴反訴原告偽造文書案件，其在反訴原告聲請補發
              房地所有權狀後三日即已知情，蓋反訴原告仍以兩造共同生活住所即
              花蓮市○○路○段七０五巷二十三號六樓為地政機關郵寄通知書之地
              址，而反訴原告並不住該處已有年餘，如有違法情事，易被反訴被告
              發覺，依理反訴原告再愚，亦不致如此。另方面反訴被告既因接獲地
              政機關書面通知，而已早知反訴原告有謊報房地權狀遺失聲請補發之
              事實，並為避免其所謂之權益受到損害，何不於三十日公告期間內提
              出異議？而於事後，委請律師致函催告，如有不從，即予訴究民、刑
              事責任，終於提起自訴，請求法院判處反訴原告罪刑。觀此情事，對
              兩造婚姻之維繫，既無助益，反見雪上加霜，斷無轉寰之餘地。
            更何況上揭權狀，反訴原告於九十年九月間離家時，連同所有之外科
              專科及骨科專科醫師證書，一起攜帶離家。而有見於銀行存放款利率
              降低，為向貸款銀行洽商降低房貸利率，於遍尋權狀不著後，始向地
              政機關聲請補發。也因此向貸款銀行洽商結果，由原約定利率百分之
              八點七五，降為百分之四。足以證明。
            再者，兩造前曾洽談協議離婚，亦就前述房屋之歸屬，反訴原告提出
              解決方案有二，一為將前開房屋查估現值後，再按反訴被告出資比率
              計算其應得之款，由反訴原告交付，所有權歸反訴原告。另一為反訴
              原告前所支付貸款本息，不主張取回，願將所有權移轉予反訴被告，
              嗣後房屋貸款之繳納、契稅、增值稅，及辦理權利移轉手續一切規費
              ，概由反訴被告負擔。惟俱遭反訴被告拒絕，足見反訴原告在給付房
              貸本息一百餘萬元外，願將房地權利放棄，當無何犯行可言。反訴被
              告此種刑事追訴之舉，顯係欲加之罪，反而足以使家庭破裂，使兩造
              變成仇敵。
            反訴被告一再強調對反訴原告包容，惟就上開反訴被告提起之民、刑
              事訴訟及聲請核發保護令，其唯一所求，斤斤於求命反訴原告給付鉅
              額金錢而已。反而對此前生活無虞，其名下自小客車一輛，係反訴原
              告出資七十四萬元購買而供其使用，及前開房屋自八十三年購入後，
              即由反訴被告出租每月收取租金一萬二千元等事，避而不提，夫妻共
              同生活之誠摯基礎，非只動搖，事實上已蕩然不存矣！
            尤有甚者，反訴被告竟指反訴原告月入三十餘萬元，攜女出遊，購車
              使用，極盡奢侈，反而對伊母女吝嗇一節，第查，反訴原告為骨科醫
              師，目前為慈濟醫院急診室專任醫師，日夜顛倒，隨時生活在緊張狀
              態中，經年累月，身心俱疲，反訴被告何曾安慰、鼓勵過？反而漫指
              在急診室工作，係因有外遇被院方降調之故，至工作所得薪資額並非
              穩定（容後述及），反訴被告但為金錢，不顧反訴原告辛勞，且一再
              譏諷，如何唯繫婚姻乎！
        4.反訴原告請求未成年子女權利義務之行使及負擔，由反訴原告任之：
          (1)按父母對於未成年之子女，有保護及教養之權利義務，民法第一千零八
            十四條第二項定有明文。是反訴兩造於婚姻關係存續中，對所生未成年
            子女呂芸樺、呂芸萱、呂芸寧均負有扶養義務。反訴原告於九十年九月
            間與反訴被告分居後，反訴被告雖有扶養三名子女之事實，惟此乃屬履
            行其為人母之責任而已，何況所需生活、教育費用及褓母費，均由反訴
            原告負擔，反訴被告並不負擔分文。
          (2)反訴被告並無工作，當無所得，顯然無力盡扶養子女之責，且從反訴被
            告自己尚賴反訴原告月付伊六萬元生活費，及扶養子女三人，月需九萬
            元，全賴反訴原告負擔之情言之，反訴被告確無能力盡扶養子女之責，
            是由有經濟能力之反訴原告扶養，對未成年子女而言，最為妥當，請准
            許之（其他理由，詳後述及）。
        5.綜上所述，反訴原告依民法第一千零五十二條第一項第三款、第二項規定
          ，反訴請求離婚判決，既屬正當有理，請予准許。
    三、證據：
        均引用本訴部分所提之證據。
  貳、反訴被告方面：
    一、聲明：
      (一)反訴原告之訴駁回。
      (二)反訴訴訟費用由反訴原告負擔。
    二、陳述：
        九十二年三月十九日答辯狀
        1.緣反訴原告提呈「反訴暨本訴答辯狀」（下稱『右狀』）內載：「甲、反
          訴部分：三、反訴原告受反訴被告不堪同居之虐待，並以八十四年十二月
          起，八十九年八月十三日，反訴原告又遭反訴被告毆傷，復有花蓮醫院診
          斷書可證，至此，反訴原告受反訴被告之虐待，已達無法忍受之程度。」
          云云，然查：
          (1)反訴原告業已於八十九年八月二十四日，提起離婚之訴，前經鈞院以八
            十九年度婚字第二四三號受理，而於同年十一月十三日判決反訴原告敗
            訴確定，判決敗訴理由亦以「兩造間係因溝通模式不良致婚姻產生危機
            ，原告前開主張尚難信為真實；又因溝通不良即任意指謂其有重大事由
            ，難以維持婚姻，自難准許。」等語，則前案既經判決確定，原告又以
            相同原因事實反訴請求離婚，已違民事訴訟法第四百條第一項之既判力
            客觀範圍。
          (2)至反訴原告又主張「而於該件審理期間，反訴原告於八十九年九月三日
            ，又再遭反訴被告毆傷，受有前胸抓傷六×一公分三處、左大腿四×一
            公分三處，亦有花蓮醫院診書足稽。」云云，亦因前件判決係於八十九
            年十一月十三日判決，該原因事實既於前案事實中經前案審理，當事人
            亦不得再就該法律關係更行起（反）訴主張，此揆諸上揭條文意旨至明
            ，反訴原告率爾更行主張，礙難苟同。
        2.右狀再以「反訴被告竟於八十九年九月二十八日聲請民事通常保護令，鈞
          院於九十年八月三十一日以八十九年度家護字第二四五號裁定准許，反訴
          原告因不諳民事訴訟程序，未提抗告而告確定（上述離婚事件亦同），九
          十二年自字第六九號甲○○偽造文書案件，己股承審，以配偶不得提起自
          訴為由，為自訴不受理之判決、九十二年度裁全字第二十六號聲請假處分
          事件，義股承辦，由此可見，上揭民、刑事案件，並非單純可歸責於反訴
          原告之事由而起，而係反訴被告熟諳訴訟伎倆使然，夫妻間動輒輕啟訟端
          ，以刑罰威脅，如何期待夫妻共同生活得以誠摯相處。」，然查：
          (1)有關反訴被告追訴反訴原告偽造文書部分，事實原委：
            反訴原告明知其所有坐落花蓮市○○段五十二、五十二之一、五十二
              之三、五十二之七、五十二之八、五十二之十五等地號之土地所有權
              狀及花蓮市○○段九四六建號建物之權狀並未遺失，而係由反訴被告
              保管中，竟於九十一年十一月四日以遺失為由，向花蓮縣花蓮地政事
              務所申請補發該七筆土地及建物之所有權狀，明知為不實之事項而使
              該管公務員登載於職務上所掌管之公文書，足生損害於告訴人及地政
              機關對於所有權狀補發之正確性，已該當刑法第二百十四條使公務人
              員登載不實之罪名。
            而本件系爭權利書狀七紙，自買賣取得後（即八十三年十一月間）即
              由反訴被告保管，並由反訴被告辦理一切貸款手續，因系爭建物係由
              反訴被告交付該土地買賣之頭期款，有花蓮地方法院八十九年家護字
              第二四五號保護令事件筆錄及裁定可稽，該裁定敘明：「至花蓮市○
              ○○街一一八號房屋之頭期款一百多萬元係聲請人所出資，所有權人
              登記為相對人，相對人支付之貸款亦超過一百萬元等情，業據兩造陳
              明在卷，兩造就對方所述亦不爭執，則該屋既係兩造共同出資購買，
              兩造即均得使用。」等語。因該土地為反訴被告出資購得，而登記於
              反訴原告名下，故反訴原告乃將該土地交由反訴被告保管，以為擔保
              ，詎反訴原告明知上開反訴被告多筆地號之土地所有權狀及建物權狀
              並未遺失，而係由反訴被告保管中，竟於九十一年十一月四日以「遺
              失」為由，向花蓮縣花蓮地政事務所申請補所有權狀，此有花蓮縣花
              蓮地政事務所通知一份可稽，反訴原告故意將送達地址寄往花蓮市○
              ○○街一一八號，此為反訴原告租賃予他人之處所，並非兩人同居之
              住所，蓄意不讓反訴被告知悉，嗣因承租人通知有地政事務所信件，
              因而得悉上情，反訴原告既係拋家棄子而居住在外，衡情當知該重要
              權利書狀係存放於家中而無遺失之情形，反訴原告為求將該土地處分
              ，竟蓄意以權利書狀滅失為由，申請補發，為此，反訴被告乃先委吳
              明益律師代為函達反訴原告，請於文到三日內就該土地反訴被告出資
              款項，就該土地建物以反訴被告為權利人，登記為抵押權，俾擔保孫
              反訴被告之權益，反訴被告所爭取者純為最低限度之保障，且該律師
              函係載明「請台端惠予文到三日內就回覆本所商談處理之方案」，但
              竟迄未獲反訴原告置理，亦未見說明原委，反訴被告乃不得不訴請鈞
              院主持公道，以維護基本權益，此應屬訴訟權之正當行使，斷非無端
              興訟。
            準上所述，反訴原告先行涉犯罪嫌在先，意圖不軌，非但不思反省，
              經收悉律師函亦拒不溝通，竟反指摘原告興訟，足見其心態偏差，對
              於事實不主動說明澄清，動輒指摘他人。尤其反訴原告對於兩造夫妻
              生活均未誠心經營，反而於八十九年間即自行輕啟訟端，訴請離婚，
              又置反訴被告於何地？然反訴原告先訴請離婚，今反指摘反訴被告聲
              請保護令及扶養費不當，已可見其「嚴以律人，寬以待己。」之矛盾
              心態，其所謂「輕啟訟端」之衡量標準為何？如非反訴原告長期不給
              予子女生活費，反訴被告又何須藉由司法途徑，維持基本之生活需求
              ？反訴原告甚連對於子女之扶養亦置之不理，誠令人心寒！
          (2)有關反訴被告聲請假處分一節：
            反訴原告自保護令屆至後（九十一年五月），即隨心所欲支付生活費，
            更於九十一年十月起均未再支付生活費，而反訴被告自婚後產下長女，
            即應反訴原告及其家人要求，為扶養兩造所生之女兒，而辭去護士之工
            作，長期以來並無收入，三名子女因就學中，學費、生活費等開銷極大
            。自反訴原告拒絕支付生活費後，反訴被告不得不向親友告貸以支應家
            庭生活開銷及子女之學雜費，而時值歲暮春節即將屆至，經四處籌措只
            能籌得八萬元以供擔保而請求暫時給付二十四萬元，渡過年節，純係不
            得不請求鈞院准予假處分，以免子女就學及生活發生立即之窘迫而影響
            其成長。而該件假處分中，反訴被告僅暫先請求反訴原告每月支付六萬
            元以供反訴被告等四人應急之用，計自九十一年十月至九十二年一月止
            計四個月，合計二十四萬元，衡酌鈞院前案保護令所判令應給付之扶養
            費十二萬元整，所為聲請之請求已屬保守。目的無非係暫時救濟反訴被
            告及子女困頓之苦，然反訴原告迄今仍拒未給付，顯然未盡其親職義務
            。
          (3)更有甚者，反訴原告於鈞院執行處調查時，更厲言指責：我不要付生活
            費，我不知道她拿了這些錢，到底要跟幾個男人上床等語（鈞院如有疑
            義，可調閱執行處訊問錄音），經鈞院執行處法官制止其不當之言行，
            法官並訓斥反訴原告情緒化，未料，反訴原告更批評法官偏袒反訴被告
            ，由此均可見反訴原告積怨甚深，動輒誣指他人，言語苛刻，又未能控
            制自己之情緒，竟以對反訴被告之莫名懷疑，即悍然拒絕給付子女之生
            活費，其連身為人父之基本職責均可推卸，實令人浩歎。
        3.右狀又以：「伊並想像成婚外情之受害者，一旦找不到反訴原告時，即對
          醫院同事加以騷擾，同事張倚綾（即誣指為反訴原告外遇之女人）曾受有
          辱罵，對反訴被告另眼相看，有嚴重損害反訴原告之人格尊嚴及工作上之
          形象。」云云，然查：
          (1)反訴原告所指反訴被告「辱罵、傷害其形象、尊嚴」乙節，俱屬空穴來
            風，亦未見原告舉證，信口雌黃，不足採信。
          (2)退步言之，上開反訴原告懷疑反訴被告之情事，業據陳明在卷。而衡情
            反訴被告受有委曲，已屬家醜，焉有向院方人員四處散佈外揚而自取其
            辱之理？倘非原告先行向鈞院訴請離婚，且於八十九年九月起每日住在
            慈濟急診辦公室，又何可能造成別人對其另眼相看之窘境，反訴原告不
            思反恭自省，卻漫行指謫妻對其懷疑，實難索解。
          (3)有關反訴原告在外有婚外情一節，誠屬信而有徵，反訴原告不思自我檢
            討，卻文過飾非，進行誣指他人懷疑之洵屬不當：
            經反訴被告向電信局調閱被告手機（號碼０９１９─５３４７９９）
              之通聯紀錄，得知反訴原告與該院（按指慈濟醫院）同事女友交往甚
              密，自九十年十月三日起每日打給其女友手機（號碼０９２１─９３
              ３００８），其中十月二十一、二十二日則高達十八通、十月二十三
              日十二通、二十四日八通、二十五日五通、二十六日四通、二十七日
              六通、二十八日九通、二十九日五通、三十日四通，如非確有不正當
              之男女交往，又何以頻頻以行動電話聯繫，且該電話通聯時間遍及凌
              晨、上班、下班、深夜，如非戀姦情熱又曷克臻此？如非反訴被告申
              請查閱該通聯紀錄，而使反訴原告警覺遭蒐證，則不知其二人將伊於
              胡底？況就反訴原告因為長期未返家探視子女及反訴被告，實足令人
              懷疑其已另結新歡，否則何以置家人於不顧？而反訴被告及三幼女曾
              多次要求反訴原告返家共同生活，更不得不向鈞院訴請履行同居，誠
              令反訴被告不知如何自處。
            再就反訴原告於近期來，在醫院值班時間，愈行減少，就反訴原告九
              十年十月至九十一年八月間尚有二十天左右之值班時間，但自九十一
              年九月起即遞減為十四天左右，此有反訴原告上班之天數遞減表，經
              得知其近期內經常出國旅遊，已違反常態，反訴原告稱：為恐日後遭
              醫院解僱云云，衡情，反訴原告應更努力其工作，以求確保其職務，
              又何以經常遠赴國外旅遊，此部分雖經反訴原告否認，但鈞院執行處
              調查時，曾諭示向入出境管理局調閱反訴原告入出境資料，以查證是
              否確有異常之狀況，經執行處惠准調閱卷證，已可得知其分則於九十
              一年五、六、七、八、十一月分別出國四次，縱於暑假（七、八月份
              ）期間出國亦未曾邀約二名子女出外，如非係攜女伴同遊，何以連骨
              肉之親，亦未嘗見其帶子女出國散心？
            另經反訴被告在整理反訴原告日記時，竟發現反訴原告在日記中記載
              「我為什麼和女友分離？因為在一起已找不到樂趣了，為了兩人著想
              ，只有分手一途，我的缺點是什麼？和她在一起，我追求的是什麼？
              和佳瑩在一起，也許她將來是我老婆，不過她的想法天真，也許我會
              瞞著她而在外面，找樂趣，這並不表示她不重要，只是我想證明自己
              的能力，和春花在一起，希望在分手前一親芳澤，難忘她在機車後那
              種柔軟的觸覺，而且春花的身材好，聲音好聽，又常笑，在夜晚一定
              能夠很滿足吧！」等語，足見反訴原告對於男女關係心存僥倖，亦足
              令人懷疑其對夫妻忠貞義務之遵守程度，而以其對於異性的態度，誠
              難令人相信其婚外情之事證，純屬虛構。
            又查，被告在拋家棄子，在外租屋玩樂且多次購買新車，經反訴被告
              所收得監理站及交通隊之通知書，有車號：ＪＥ—六三七五、Ｌ三—
              五六七九、Ｕ八—一００三、ＨＸ—八九八三等四部自小客車皆為其
              所分別購得，且多次至國外旅遊，大哥大０九一九─五三四七九九、
              ０九一０─九０五三五四電話費超支近九千多元，之後又在外開設「
              花蓮市郵政第一一０號」信箱將信件轉投他處，不讓反訴被告知悉其
              生活之狀況，無非係為防止反訴被告知悉其在外交友之情況。
            更有甚者，反訴原告在九十一年十一月十五日連上二十四小時班，於
              當日清晨七點半下班，十一月十七日還得上班的情況下，竟仍於十一
              月十六日上午十點四十分駕駛車號Ｕ八─一００三號自小客車在宜蘭
              縣南方澳，因超速受罰，此有交通處罰通知書可佐，反訴原告辯稱其
              工作繁忙云云，然竟能於下班後即往宜蘭出遊（因該照片並未能攝得
              駕駛及附載乘客，否則當能發現反訴原告係邀約其女友一同出遊，反
              訴原告當無一人前往宜蘭之可能。）。因該罰單寄至反訴被告住處，
              反訴被告始知其又買新車，並不知保重身體而在外冶遊。
            經反訴被告在反訴原告車號Ｌ三─五六七九之車上，亦發現該車上有
              女人之用品，並有慈濟醫院食用素食所使用之便當盒一枚，該便當盒
              並非反訴原告所使用，此有照片一楨可稽。
          (4)準此種種，反訴原告之行徑詭異，殊難令人對其婚外情釋疑，反訴被告
            並非無的放矢，所質疑之情節，反訴原告均難有其合理之解釋，亦未見
            其在狀中為合理之解釋，實難令人對其不當之行為釋懷。
        4.前狀另以：「反訴被告於前揭離婚事件審理時，慫恿長女呂芸樺到院證稱
          ：都是爸爸打媽媽，我沒有看過媽媽打爸爸，沒有看過媽媽罵祖父母，但
          在我小時候曾看過祖父母將我媽媽趕出去等語（鈞院八十九年度婚字第二
          四三號民事卷八十九年九月十三日筆錄），此豈係當時年僅六歲之黃口小
          孩所能言道者？可見反訴被告，其居心險惡，令人心寒。」云云，然查：
          子女年幼，如非親眼目睹感同身受，又何能自行捏造事實，況子女之訊問
          皆經鈞院隔離訊問，子女所證述，俱屬實情，如非原告確有傷害之惡行，
          身為至親之子女，又何忍污衊自己之父親？反訴原告不知探視或見照女兒
          ，已使子女對其不負責之父親印象加深，原告稱曾多次打電話回家，亦未
          見有何實證可憑，對家庭付出的關心既然不足，又何能怨子女對其負面評
          價。
        5.前狀再以：「反訴被告每每挾前保護令為圭臬，予取予求，唯錢是圖，其
          心可鄙。」，惟查，該判決係鈞院審酌兩造生活狀況所認定之事實，反訴
          原告亦未抗告，因此反訴被告純係依法主張權利，目的無非係為子女之扶
          養及一家之溫飽，今竟遭反訴原告指謫「唯錢是圖」，寧非反訴被告藐視
          司法及判決？亦視父親扶養子女及家庭生活支出於無物？實不值一駁。
        6.末查，前狀續以：「反訴被告迄仍一再指摘反訴原告與同院同事女友交往
          甚密．．．，已另結新歡．．．，在外另築新巢與女友搞七捻三，甚至共
          赴國外旅遊等語（見本案訴訟起訴狀第三頁第七行至第九行、第四頁第七
          、八行），則此項誣指夫與人通姦之事實，足使反訴原告感受精神上之痛
          苦，致不堪繼續同居。」，然承前所述，反訴被告並無誣指反訴原告婚外
          情之惡行，雖捉姦在床確實不易，但反訴原告多次令人匪夷所思之異常行
          止，誠難不令人心疑其所為，已違背夫妻之忠貞義務，此有上開佐證可佐
          ，與「誣指」有間，反訴原告既冶遊恣意在外，又何有精神痛苦之可言，
          相反地，反訴被告及女兒才因發現反訴原告如此絕情，不念父女、夫妻情
          義，橫遭污辱拋棄，女兒自幼即見父親拋家棄女，又情何以堪？每深夜思
          之，實感鼻酸與不值。
        7.右狀又辯稱：「況查，反訴被告自訴反訴原告偽造文書案件，其在反訴原
          告聲請補發房地所有權狀後三日，即已知情，另方面反訴被告既因接獲地
          政機關書面通知，而已早知反訴原告有謊報房地權狀遺失聲請補發之事實
          ，何不於三十日公告期間內提出異議？而於事後，委請律師致函催告，如
          有不從，即予訴究民、刑事責任，對兩造婚姻之維繫，既無助益，反見雪
          上加霜，斷無轉寰之餘地。」、「而有見於銀行存放款利率降低，為向貸
          款銀行洽商降低房貨利率，於遍尋權狀不著後，始向地政機關聲請補發，
          由原約定利率百分之八點七五，降為百分之四。」、「反訴原告提出解決
          方案有二，惟俱遭反訴被告拒絕，足見反訴原告在給付房貸本息一百餘萬
          元外，願將房地權利放棄，當無何犯行可言，反訴被告此種刑事追訴之舉
          顯係欲加之罪。」云云，惟查：
          反訴被告對於反訴原告以「遺失」為由申請補發權狀，俱不知情，倘非
            經由在花蓮市○○○街一一八號承租之房客轉交該地政事務所之通知，
            可能迄今猶遭瞞騙，反訴原告雖狀稱「反訴原告仍以兩造共同生活住所
            花蓮市○○路○段七０五巷二十三號六樓為通知地」云云，惟查，本件
            地政事務所通知處所為「花蓮市○○○街一一八號」有該函件一紙可佐
            ，倘非反訴原告亟思隱埋上情，又何需以上開顯非兩人共同居住之處所
            為通知地址，足見反訴原告所述，洵不實在，而該通知係於九十一年十
            二月四日始寄達出租處所，反訴被告何有可能知悉而及時異議。
          再者，有關反訴原告欲降低存款利率一節，更屬彌縫之舉，實則該土地
            貸款利率早於九十年十二月時即已調降，有「利率表」一紙可證，其所
            述亦難採信。
          再反訴原告又稱「反訴原告提出解決方案有二，惟俱遭反訴被告拒絕，
            足見反訴原告在給付房貸本息一百餘萬元外，願將房地權利放棄，當無
            何犯行可言。」云云，但反訴原告既自承「遭反訴被告拒絕」，足見反
            訴被告並未放棄房地權益，詎其狀稱「當無何犯行可言」，實不知如何
            推論？益可見其蔑視他人權益之謬誤。
        8.右狀繼以：「反而對此前生活無虞，其名下自小客車一輛供其使用，及前
          開房屋自八十三年購入後，即由反訴被告出租，每月收取租金一萬二千元
          等事。尤有甚者，反訴被告竟指反訴原告月入三十餘萬元，攜女出遊，購
          車使用，極盡奢侈，反而對伊母女吝嗇一節，反訴被告但為金錢，不顧反
          訴原告辛勞，且一再譏諷，如何唯繫婚姻？」惟查：
          有關雙方所購得之花蓮市○○○街一一八號房屋，雖出租於他人，但租
            金收入不定，有時僅能收得三、五千元，最多亦僅能一萬二千元，尚不
            足支應母女四人之開支。
          反訴被告並非不顧反訴原告辛勞，在反訴原告離家之前，每日均煮三餐
            ，在離家後亦常煮補品及餐點由女兒送往或經師兄轉遞反訴原告值班之
            急診室，急診人員及鄰居孫嘉琪皆知，反訴原告所指礙難認同。
          又反訴被告更無譏諷反訴原告之情事，反訴原告既然感受醫師職場日漸
            萎縮，那何不利用空閒再進修，卻是租屋在外，賣車買車，於九十一年
            新購ＨＸ八─九八三、Ｕ八─一００三等二部自小客車，又於九十二年
            轉賣，有執行處向花蓮監理站調查資料可證，手機無數支，電話費超支
            近九千元，拋家棄子密集出國安排自我休閒，反訴被告曾多次鼓勵反訴
            原告再次進修，並於八十九年六月與娘家商借三百萬元供其至美國，可
            見反訴被告極力維繫婚姻，然反訴原告仍百般指摘，反訴被告實感委抑
            。
    三、證據：
        均引用本訴部分所提之證據。
丙、本院依職權調閱本院八十九年度婚字第二四三號、九十二年度裁全字第二六號、
    九十一年度自字第六九號案卷、被告及楊璿入出境紀錄，並囑託財團法人臺灣
    兒童暨家庭扶助基金會花蓮分事務所（下稱花蓮家扶所）訪視兩造及子女。
    理    由
甲、本訴部分
一、履行同居部分
  (一)原告主張兩造為夫妻關係，因被告多次毆打原告，經原告聲請獲准核發保護令，
    惟保護令並未限被告住居，詎被告自九十年九月間起，無正當理由離家未歸，為
    此依民法第一千零一條訴請履行同居等語；被告則以原告聲請保護令時，兩造感
    已不睦，長久爭吵，對子女身心有不良影響，原告於生產長女後坐月子期間，經
    常藉故無理取鬧，與被告爭吵，致被告無法得到充分休息，原告對被告父親亦不
    敬，被告母親及大哥來訪，竟遭原告拒絕入屋，八十五年六月間兩造爭吵，原告
    竟將被告父親遺照砸毀，原告復曾毆傷被告，甚至對被告提出偽造文書及假處分
    之民、刑訴訟，被告受有原告不堪同居之虐待，致無法與原告同居等語為辯。
  (二)原告主張兩造為夫妻關係，現仍存續中，婚後育有呂芸樺、呂芸萱、呂芸寧一節
    ，業據原告提出戶籍謄本一件為證，且為被告所是認，堪信為真。原告復主張因
    遭被告多次毆打而聲請保護令，經本院於九十年八月三十一日核發保護令一節，
    亦據原告提出本院八十九年度家護字第二四五號通常保護令影本為證，且為被告
    所不爭執，堪信為真。原告又主張被告自九十年九月間無正當理由離家未歸一節
    ，被告自承未與原告同居，惟以其係因受有不堪原告同居之虐待，致未與原告同
    居，其未履行同居有正當理由等語為辯。故此部分所應審酌者為被告之不履行同
    居是否具有正當理由？按民法第一千零一條規定所謂有不能同居之正當理由，乃
    指夫妻有不堪同居或不宜同居之事由，或依其情形要求夫妻同居為不合理而言。
    如夫妻間發生衝突、爭執或其他失和之情事後，仍同居共同生活相當時間，自難
    謂該衝突、爭執或其他失和之情事，為不能同居之正當理由（最高法院八十九年
    度臺上字第七三號判決參照）。經查：
    (1)被告九十二年二月二十六日答辯狀雖主張受原告不堪同居虐待之情事計有十二
      項（詳見上述事實欄被告九十二年二月二十六日民事反訴暨本訴答辯狀之陳述
      ），惟該情事俱為原告否認，而被告曾於八十九年間以受有原告不堪同居之虐
      待、原告虐待其父親及兩造婚姻難以維持等為由，依民法第一千零五十二條第
      一項第三、四款及同條第二項訴請離婚（案號為本院八十九年婚字第二四三號
      ），上開十二項情事中之一至五項及第六項中所提及八十九年八月十三日被告
      遭原告毆傷等事由，被告於該離婚訴訟即已主張，該訴訟經本院認無理由而於
      八十九年十一月十三日判決被告敗訴並確定，業據本院調閱該案卷查核屬實，
      是原告再執此為不能同居之正當理由資為抗辯殊無可採。再上開情事之一至五
      項均發生於八十六年前，此後兩造仍共同生活，揆諸前揭最高法院判決意旨，
      此等情事自難謂係不能同居之正當理由。另該第六項中被告所指於八十九年九
      月三日再遭原告毆傷一情，被告本得於前案離婚訴訟中追加主張此一事實，乃
      竟未予追加，依民事訴訟法第五百七十三條第一項之規定，被告不得援引此事
      實提起獨立之訴，自亦不得再於本件訴訟中更行主張。
    (2)被告抗辯原告對其提出偽造文書之自訴及聲請假處分，因認其無法與原告同居
      云云。按原告稱系爭房地權利書狀七紙自買賣取得後即由其保管，其有出資一
      百萬元；被告則稱其從未要求原告保管權狀，權狀係置於家中書櫃，當初購買
      房地原告有出資部分款項，金額其已忘記等語（見本院九十二年十二月二十二
      日言詞辯論筆錄），是原告就系爭房地之購買確有出資一情堪予認定，則原告
      就系爭房地並非全無權利。再被告確於九十一年十一月四日以系爭房地權狀遺
      失為由向主管機關申請補發，有花蓮地政事務所通知影本一紙在卷可稽，而原
      告於得知上情後，並未立即提出自訴，而先委請律師發函被告出面處理，於九
      十一年十二月三十日始具狀向本院提起自訴，有原告提出律師函影本一紙為證
      ，並經本院調閱九十一年度自字第六九號案卷查核屬實，被告對此亦不爭執，
      是系爭房地權狀原置於兩造住處，現復由原告持有保管中，則該權狀是否確有
      遺失不無可疑，被告以遺失為由向地政機關申請補發，事先未知會原告，自足
      使原告認其對系爭房地之權利有受損害之虞，因而委請律師去函要求被告出面
      處理，於未獲被告回應後始具狀提起自訴，尚難認原告初始即有意使被告受刑
      事追訴，原告所為純屬確保權利之舉，尚難認有何不當之處，被告以此資為不
      能履行同居之正當理由，尚無可採。另原告主張被告於保護令有效期間（九十
      年八月三十一日至九十一年五月三十日）雖按月給付原告暨子女之扶養費十二
      萬元，惟保護令有效期間屆滿後，自九十一年七月起僅給付八萬元等情，被告
      對此不爭執，並稱九十一年九月僅支付四萬元，按原告現扶養三名子女，本身
      並無工作，被告於保護令有效期間屆滿後未依保護令所定金額給付扶養費，九
      十一年十月甚且未再給付（臺灣高等法院花蓮分院九十二年度抗字第九五號民
      事裁定理由參照），原告基於扶養子女所需而聲請假處分，請求被告暫先給付
      扶養費，核屬確保子女生存所不得不為，難認係蓄意興訟，況原告假處分之聲
      請，亦經本院於九十二年三月二十五日以九十二年度裁全字第二六號裁定被告
      應給付原告及子女共二十四萬元，及至九十二年二月起至本件履行同居之訴判
      決確定時止，按月給付原告及子女等四人每人二萬元，並經臺灣高等法院花蓮
      分院以九十二年度抗字第九五號駁回被告之抗告而確定，業據本院調閱九十二
      年度裁全字第二六號案卷查核屬實，亦足認原告之假處分聲請確屬必要且正當
      ，被告以原告聲請假處為由拒絕履行同居，難認係正當理由。
    (3)被告以原告想像成婚外情之受害者，對被告任職醫院之同事加以騷擾，同事張
      倚綾曾受原告辱罵，致同事對原告另眼相看，嚴重損害被告之人格尊嚴及工作
      形象，並造成醫院聘約到期不予續聘被告之虞；再原告於前案離婚訴訟審理中
      慫恿長女呂芸樺為不實證詞及在電話中口出怨恨被告之語；另原告譏諷被告無
      能力執刀作為骨科醫師，被迫轉為急診，藐視被告，幾近詆譭被告人格尊嚴；
      原告對被告取得外科、骨科及急診科等專科醫師執照，未有協助，亦未替被告
      分憂解勞等事由（即上述十二項中之八至十一項），主張其無法與原告同居云
      云。惟上揭事由原告均加否認，被告對此並未舉證以實其說，所述尚難採信，
      自不得僅憑被告主觀認定遽認其不能同居有正當理由。
    (4)被告又以原告迄仍一再指摘其與同事女友交往甚密，另結新歡，在外另築新巢
      ，與女友搞七捻三，共赴國外旅遊，此項誣指足使被告感受精神上之痛苦，屬
      不堪同居之虐待，被告之拒絕履行同居自屬正當理由云云。按原告主張被告與
      楊璿有不正當交往，被告雖否認有此情事，質之證人楊璿亦否認，證稱：
      伊曾與被告在慈濟醫院共事過，但未與被告交往，亦未與被告共同出國，被告
      不曾至伊住處云云，惟證人就此部分涉有利害關係，所述自不免偏頗而難遽信
      。經查：經核原告所提出之中華電信股份有限公司九十年十二月轉帳代繳電
      信費收據及電話通聯紀錄顯示，被告所使用之行動電話門號00000000
      00，自九十年十月三日起與證人楊璿所使用之行動電話門號000000
      0000有多起通聯，其中九十年十月二十二日有十七通、十月二十三日十一
      通、十月二十四日、二十八日各八通、十月二十一日、二十五日、二十七日各
      有五通、十月二十日、二十六日、三十日各有四通，每通通話時間有五四九三
      秒、三０八八秒、二三六四秒、一００九秒、八三六秒、四九八秒、三二九秒
      不等，以如此頻繁及如此長時間之通話，足認被告與證人間聯絡密切。而被告
      此舉自極易使原告認為婚姻發生危機而處於不安之境地，進而懷疑被告與女子
      不正當交往，原告或反應過度，然尚難謂已逾一般為人妻者面對相同問題時所
      採取之反應，被告愛深責切之心殊難苛責。證人楊璿曾住花蓮市○○路五
      三五巷五號三樓，而被告所有之ＨＸ八─九八三號機車於九十二年三月二十日
      、五月六日、十一日、十二日、十六日、二十四日、二十五日多次停放在上址
      樓下車棚，有原告提出之照片十四幀為證，被告雖辯稱因友人楊啟保（楊璿
      之弟）來花蓮無交通工具，故將機車借予楊啟保使用云云，惟被告亦稱楊啟保
      非花蓮人，則楊啟保殊無如此頻繁向被告借用機車之可能，而被告復陳稱：「
      （是否常在花蓮市○○路五三五巷（花商對面的巷子）出入？）有，我有朋友
      住在那裡，因為我現在一個人住，常常到朋友家串門子，我不方便說那個朋友
      的名字，那是一位男性朋友。」（見本院九十二年十二月三日言詞辯論筆錄）
      。按被告既經常出入上址巷弄訪友，卻不便說出朋友姓名以供本院查證，不無
      避重就輕之嫌，堪認其所造訪者應即為楊璿。被告多次至楊女住處，顯見二
      人交情匪淺。經當庭播放原告提出之錄音帶，楊璿之母劉麗卿與「毓慧」
      之對話中確提及楊女與被告交往之事，益證原告此部分主張尚非無據。再被
      告曾於九十一年五月三十一日出境，六月三日入境，七月七日出境，七月十日
      入境，八月十日出境，八月十四日入境，十一月八日出境，十一月十二日入境
      ，而楊璿亦於相同日期出、入境，二人均於中正國際機場出入境，四次出入
      境所搭乘之班機亦相同，有被告及楊璿入出境查詢結果表二紙在卷可稽，二
      人雖否認一同出國、返國，惟二人若僅是普通同事關係，豈有四次均巧合於同
      日搭乘相同班機出入境之可能，足認二人確係一同出國、返國。綜上，被告為
      已婚且育有三女之男士，卻與配偶以外之女子通話、會面頻繁，甚且四次共同
      出國，本院認被告與楊璿之交往已逾越通常男女社交禮節範疇，而屬不正當
      交往，被告所為有違夫妻忠貞義務，原告此部分主張尚有所本而非誣指，被告
      執此為由拒絕同居自無可採。
  (三)綜上事證，被告所辯其有不能同居之正當理由云云，尚無可採，原告依民法第一
    千零一條規定請求被告應履行同居，合於法律規定而有理由，應予准許。
二、按婚姻無效、確認婚姻成立或不成立、撤銷婚姻、離婚或夫妻同居之訴，得合併
    提起，或於第一審或第二審言詞辯論終結前，為訴之變更、追加或提起反訴。非
    婚姻事件之訴，以夫妻財產之分配或分割、返還財物、給付家庭生活費用或贍養
    費或扶養之請求，或由訴之原因、事實所生損害賠償之請求為限，得與第一項之
    訴合併提起，或於第一審或第二審言詞辯論終結前，為訴之追加或提起反訴；其
    另行起訴者，法院得以裁定移送於訴訟繫屬中之第一審或第二審法院合併裁判。
    民事訴訟法第五百七十二條第一、三項定有明文。本件原告訴請被告履行同居，
    並請求被告給付家庭生活費用及被告因與女子不正當交往而未履行同居所生之損
    害賠償，依上述法文規定，自得合併提起，先予敘明。
三、扶養費部分
    按家庭生活費用，除法律或契約另有約定外，由夫妻各依其經濟能力、家事勞動
    或其他情事分擔之。民法第一千零三條之一第一項定有明文。而所謂家庭生活費
    用，自包括家庭成員一切食、衣、住、行、育、樂所需之費用。本件原告為家庭
    主婦，被告則為慈濟醫院醫師，被告自九十年十月間離家外住，三名子女與原告
    同住，此為兩造所不爭執，則就家事勞務、子女照顧方面原告付出甚巨，原告囿
    於資力無法完足供應本人暨子女生活所需，而請求被告給付其本人暨子女之扶養
    所需以分擔家庭生活費用，洵屬有據。查原告現年三十四歲，呂芸樺、呂芸萱、
    呂芸寧現年分別為九歲、七歲、二歲，依目前社會經濟狀況與一般國民生活水準
    ，參酌中華民國臺灣地區九十年度家庭收支調查報告，花蓮縣九十年度平均每戶
    人數為三‧二八人，平均每戶最終消費支出為五十七萬七千九百八十一元，核算
    每人平均每年消費為十七萬六千二百十四元（５７７９８１÷３．２８＝１７６
    ２１４，元以下四捨五入），即每人平均每月消費為一萬四千六百八十五元（１
    ７６２１４÷１２＝１４６８５，元以下四捨五入），本院因認原告及子女每人
    每月生活所需之費用以一萬四千六百八十五元為衡量標準，惟呂芸樺等人，除受
    正常國民教育外，尚於校外常態性學習鋼琴、英語、心算、繪畫等才藝，被告對
    此並不爭執，而被告自承其現月薪約二十六萬元，惟本院民事執行處於兩造假處
    分事件中曾函詢慈濟醫院有關被告收入，該院函稱被告九十年全年領取薪資及加
    班、值班費共三百七十七萬八千四百二十六元，九十一年全年領取四百零四萬三
    百三十九元，九十二年一月領取三十五萬四千八百零六元，九十二年二月領取二
    十五萬三千五百元（見本院九十二年度裁全字第二六號卷第九四、九五頁），足
    見被告平均月入超過三十萬元以上，屬高所得，審酌被告所得及原告暨呂芸樺等
    人原有之生活水準，本院認被告應分擔之家庭生活費用即原告及子女共四人之扶
    養費用以每月十萬元為適當，原告此部分請求為有理由，逾此金額之請求為無理
    由，應予駁回。至被告主張以其於本院九十二年度裁全字第二六號假處分事件中
    經執行之金額及已支付之金額主張抵銷，惟於假處分事件中，債權人為原告及呂
    芸樺、呂芸萱、呂芸寧等四人，與本件之債權人僅為原告有所不同，況被告主張
    與原告自九十一年九月至九十二年十二月止所收取之十六個月租金抵銷，惟原告
    究有無收到租金？所收到之租金若干？均未見被告舉證證明，自不得主張抵銷。
    再此部分係命被告履行扶養義務之判決，爰就已到期部分依職權宣告假執行。
四、非財產上之損害賠償部分
    按不法侵害他人之身體、健康、名譽、自由、信用、隱私、貞操，或不法侵害其
    他人格法益而情節重大者，被害人雖非財產上之損害，亦得請求賠償相當之金額
    。其名譽被侵害者，並得請求回復名譽之適當處分。前項請求權，不得讓與或繼
    承。但以金額賠償之請求權已依契約承諾，或已起訴者，不在此限。前二項規定
    ，於不法侵害他人基於父、母、子、女或配偶關係之身分法益而情節重大者，準
    用之。民法第一百九十五條定有明文。次按民法第一百八十四條第一項前段規定
    ，以權利之侵害為侵權行為要件之一，故有謂非侵害既存法律體系所明認之權利
    ，不構成侵權行為。惟同法條後段規定，故意以背於善良風俗之方法加損害於他
    人者，亦同。則侵權行為係指違法以及不當加損害於他人之行為而言，至於侵害
    係何權利，要非所問。而所謂違法以及不當，不僅限於侵害法律明定之權利，即
    違反保護個人法益之法規，或廣泛悖反規律社會生活之根本原理的公序良俗者，
    亦同。通姦之足以破壞夫妻間之共同生活而非法之所許，此從公序良俗之觀點可
    得斷言，不問所侵害係何權利，對於配偶之他方應構成共同侵權行為。婚姻係以
    夫妻之共同生活為其目的，配偶應互相協力保持其共同生活之圓滿安全及幸福，
    而夫妻互守誠實，係為確保其共同生活之圓滿安全及幸福之必要條件，故應解為
    配偶因婚姻契約而互負誠實之義務，配偶之一方行為不誠實，破壞共同生活之圓
    滿安全及幸福者，即為違反因婚姻契約之義務而侵害他方之權利。最高法院五十
    五年臺上字第二０五三號判例可資參照。本件原告主張被告與楊璿不正當交往
    ，被告及楊璿雖均加否認，惟本院認定其二人確有不正當交往已如上述（見理
    由履行同行部分(二)之(4)），其二人於交往過程中，除電話聯絡及會面頻繁外，於
    九十一年五月三十一日至同年十一月十二日之不及半年間，四次共同出國，足見
    二人關係之親密宛若夫妻，被告所為有悖公序良俗，更違反夫妻忠誠義務，嚴重
    破壞夫妻共同生活之圓滿安全及幸福，其故意以背於善良風俗之方法侵害原告基
    於配偶關係之身分法益可謂情節重大，原告依民法第一百九十五條請求非財產上
    之損害賠償，合於法律規定。本院審酌兩造資力、教育程度（原告為大學肄業，
    被告為大學畢業，業據兩造自承，且互不爭執。）、身分、地位及原告所受痛苦
    等一切情狀，認原告請求被告賠償非財產上之損害以二十萬元為適當，原告此部
    分之請求為有理由，應予准許，逾此金額之請求應予駁回。
乙、反訴部分：
一、反訴原告主張兩造為夫妻關係，現仍存續中，婚後反訴被告經常藉故無理取鬧，
    與反訴原告爭吵，致反訴原告無法得到充分休息，反訴被告對反訴原告父親亦不
    敬，反訴原告母親及大哥來訪，竟遭反訴被告拒絕入屋，八十五年六月間兩造爭
    吵，反訴被告竟將反訴原告父親遺照砸毀，反訴被告復曾毆傷反訴原告，於前案
    離婚訴訟中慫恿長女為不實證詞，甚至對反訴原告提出偽造文書及假處分之民、
    刑訴訟，於反訴原告準備專科醫師考試期間，一再對反訴原告施暴，時與反訴原
    告爭吵，譏諷反訴原告無能力執刀作骨科醫師，又誣指反訴原告與同事女友有不
    正當交往，至反訴原告任職醫院騷擾、辱罵反訴原告同事，反訴原告受有反訴被
    告不堪同居之虐待，兩造婚姻無法維持，為此依民法第一千零五十二條第一項第
    三款及同條第二項訴請離婚，兩造所生未成年子女呂芸樺、呂芸萱、呂芸寧之權
    利行使及義務負擔由反訴原告任之等語；反訴被告則否認反訴原告所主張，並以
    反訴原告所主張之事由中部分業於前案離婚訴訟中主張，該案業經本院判決反訴
    原告敗訴確定，反訴原告又以相同原因事實訴請離婚，有違民事訴訟法第四百條
    第一項之既判力客觀範圍效力所及，再反訴原告與楊璿通話及出國旅遊，自屬
    不正當交往，兩造婚姻是否難以維持，非以一方主觀之意識為依歸，縱認兩造婚
    姻有難以維持之重大事由，原告亦應負較大責任而不得訴請離婚等語為辯。
二、按民法第一千零五十二條第一項第三款所謂不堪同居之虐待，係指予以身體上或
    精神上不可忍受之痛苦，致不堪繼續同居者而言，如非客觀的已達於此程度，不
    容夫妻之一方，以主觀之見解，任意請求與他方離婚（最高法院三十四年上字第
    三九六八號判例參照）。次按夫妻之一方有民法第一千零五十二條第一項各款以
    外之重大事由，難以維持婚姻者，夫妻之一方得請求離婚。但其事由應由夫妻之
    一方負責者，僅他方得請求離婚，民法第一千零五十二條第二項定有明文。該條
    項但書之規定，係為求公允而設，故難以維持婚姻之重大事由，夫妻雙方均須負
    責時，應比較衡量雙方之有責程度，僅許責任較輕之一方，得向責任較重之他方
    請求離婚，如雙方之有責程度相同時，則雙方均得請求離婚，始符公平（最高法
    院九十年度臺上字第一九六五判決參照）。次按該條文所謂「難以維持婚姻之重
    大事由」，應由法院以婚姻是否已生破綻而無期待回復之希望加以判斷之，不可
    僅依原告主觀意識而認定。婚姻以夫妻之共同生活為目的，夫妻應以誠摯相愛為
    基礎，相互尊重、忍讓與諒解，共同建立和諧美滿幸福之家庭，非有足以破壞共
    同生活或難以維持婚姻之重大事由，夫妻之一方不得任意訴請離婚。婚姻生活中
    ，夫妻難免偶因彼此之意見相違而發生爭執，甚或進而肢體上之接觸，惟事後仍
    應互相秉持謙讓隱抑之態度，力謀溝通協調，以期待夫妻共同生活之誠摯相處，
    如僅因溝通不良，即任意指摘有重大事由，難以維持婚姻而訴請離婚，自難准許
    ，合先敘明。
三、反訴原告於反訴狀列舉十二項事由，主張其有不與被告同居之正當理由，並以此
    十二項事由主張受有反訴被告不堪同居之虐待及兩造婚姻無法維持，惟其主張並
    未構成不能同居之正當理由，業如上開本訴履行同居部分理由所述，則反訴原告
    以此為由主張受有反訴被告不堪同居之虐待，自亦無可採。再證人呂芸樺證稱：
    「我現在唸慈大實小四年級，現在和媽媽、兩個妹妹住在一起，爸爸沒有和我同
    住。」、「（爸爸為何沒有和你們同住？）有一天晚上爸爸回來不知道為什麼原
    因就很生氣，就和媽媽吵架，爸爸並且打媽媽，我們就下去跟大樓警衛室人員求
    救，警衛沒有上去，爸爸下來裝作沒事的樣子就走了，之後爸爸就沒有再回來了
    ，我不知道爸爸離家後住在哪裡。」、「（那次爸爸用什麼打媽媽？）當時媽媽
    陪我練鋼琴，爸爸一回來就掐媽媽的脖子，然後兩人就開始吵架。」、「（爸爸
    離家後，有無再回來過？）沒有。」、「（爸爸離家後，有無回去看你？）爸爸
    沒有回家看我，但去年有到學校看我一次，說要帶我去吃飯，我有和爸爸去吃飯
    ，那次爸爸只有帶我一個人去，沒有帶兩個妹妹。」、「前幾天妹妹生日，爸爸
    有拿一台電子雞到家裡送妹妹，當時我在家有碰到爸爸，我有請爸爸回來和我們
    團圓，但爸爸沒有說什麼就走了。」、「我和妹妹會到醫院去找爸爸，我們帶晚
    餐或是點心給爸爸，晚餐或點心是媽媽和我、妹妹自己做的。」、「同住時，爸
    媽相處還好，後來爸爸離家後，我覺得爸爸都不想見到媽媽，妹妹生日的時候，
    爸爸看到媽媽，臉色就變了，變得好像很兇。」、「（爸爸離家後，媽媽對爸爸
    如何？）媽媽有打電話請爸爸回來，我們也有打電話請爸爸回來，偶爾媽媽會做
    菜讓我們帶去醫院給爸爸，有時媽媽會帶我和妹妹去醫院找爸爸，媽媽不進去，
    因為怕爸爸在大庭廣眾之下和她吵架，所以只有我和妹妹進去找爸爸。」等語；
    證人呂芸萱證稱：「我現在唸慈大實小一年級，現在和媽媽、姊姊、妹妹住在一
    起，沒有和爸爸住在一起。」、「（爸爸為何沒和你們同住？）我不知道。」、
    「（是否知道爸爸現在住在何處？）我不知道。」、「（爸爸有無回來過？）沒
    有。」、「（最近一次和爸爸見面是在何時？）我生日過後，媽媽帶我和姊姊到
    醫院找爸爸，我們是拿媽媽煮的東西給爸爸，媽媽沒有進去，因為爸爸不喜歡媽
    媽。」、「（你到醫院找過爸爸幾次？）很多次，有時候是我和姊姊一起去，有
    時候是媽媽帶我和姊姊去，我們每次都是拿吃的東西給爸爸，吃的東西都是媽媽
    做的。」、「之前同住時，爸媽相處的很好，後來變得不好，因為他們吵架，我
    不知道他們吵架的原因。」等語（以上二證人所述均見本院九十二年十二月三日
    言詞辯論筆錄）。按證人俱為兩造之女，衡情殊無偏袒反訴被告而故為不利反訴
    原告陳述之必要，且其等長期與兩造共同生活，對兩造相處情形自亦知之甚詳，
    所證堪予採信。依證人所述，可見兩造感情原篤，相處亦融洽，反訴被告並稱九
    十年間原告攜其與子女至香港旅遊，並曾攜全家吃飯、看電影及在國內旅遊，此
    亦為反訴原告所是認（見本院九十二年十二月十一日言詞辯論筆錄第六頁），足
    見兩造並非全無夫妻恩愛情義。而反訴被告於花蓮家扶所訪視時表示仍深愛反訴
    原告，希望能與反訴原告復合，共建完整家庭，讓孩子健全成長等語，於本院審
    理中亦多次表明維持婚姻之意，且如子女所述，兩造分居後，反訴被告仍親作餐
    食送往醫院予反訴原告，足見其對反訴原告仍深深眷戀，是兩造婚姻雖有破綻，
    惟非顯無和諧之望，是以兩造間倘能力謀溝通協調，互諒互信，化解心結，應能
    期待兩造共同生活之誠摯相處，即難認反訴原告之主張已達動搖夫妻間誠摯情感
    基礎而屬難以維持婚姻之重大事由。另本件兩造婚姻發生變化主因反訴原告與楊
    璿之不正當交往，致兩造婚姻產生破裂，此尚難全然歸責於反訴被告，而應由
    反訴原告負主要之責。綜上，反訴原告之主張尚難認屬民法第一千零五十二條第
    二項所謂之難以維持婚姻之重大事由，且兩造婚姻所生破綻應由反訴原告負主要
    之責，揆諸前揭說明，反訴原告依民法第一千零五十二條第二項規定請求判決兩
    造離婚，為無理由，應予駁回。反訴原告離婚之訴，既經駁回，其訴請兩造所生
    未成年子女由其行使權利並負擔義務亦無理由，應併予駁回。
丙、因本件事證已臻明確，兩造其餘主張陳述均無礙於判決結果之認定，自無一一論
    述之必要，併此指明。
丁、據上論結，本件本訴原告之訴為一部有理由，一部無理由，反訴原告之訴為無理
    由，依民事訴訟法第七十八條、第七十九條、第三百八十九條第一項第二款，判
    決如主文。
中      華      民      國    九十二    年     十二     月    三十一    日
                              臺灣花蓮地方法院家事庭
~B法      官  陳文通
右正本證明與原本無異。
如對本判決不服，應於送達後二十日內，向本院提出上訴狀（應抄附繕本）。
~B法院書記官
中      華      民      國    九十三    年     一       月      七      日

司法院資訊處製作；財團法人民間司法改革基金會備份。
